臺灣高等法院花蓮分院刑事判決　　 99年度選上更(二)字第9號
上　訴　人
即　被　告　黃瑞森
選任辯護人　林政雄律師
上列上訴人因違反公職人員選舉罷免法案件，不服臺灣花蓮地方
法院97年度選訴字第6號中華民國97年11月25日第一審判決（起
訴案號：臺灣花蓮地方法院檢察署97年度選偵字第14號、第18號
、第22號、第24號），提起上訴，判決後經最高法院第二次發回
，本院判決如下：
    主  文
原判決關於黃瑞森部分撤銷。
黃瑞森共同對於有投票權之人交付賄賂及不正利益，而約其投票
權為一定之行使，處有期徒刑參年貳月，褫奪公權肆年。
扣案之新台幣參拾參萬陸仟元沒收。
    事  實
一、緣林春德係民國97年1月12日舉行之第7屆山地原住民立法委
    員選舉之候選人，黃瑞森則為林春德競選總部之執行長，並
    就後述之賄選，為林春德與林榮輝傳遞訊息及傳輸金錢。林
    榮輝原係花蓮縣議員，因瓦歷斯貝林之託，同意在花蓮縣萬
    榮鄉（以下均簡稱萬榮鄉）為林春德輔選，簡智隆則為林榮
    輝之助理（林春德、林榮輝、簡智隆均經判處共同犯公職人
    員選舉罷免法第99條第1項之交付賄賂罪刑確定）。
二、詎林春德竟期以賄選方式尋求勝選，於96年11月10日利用與
    林榮輝同在萬榮鄉參加祖靈祭時，除向林榮輝詢明在萬榮鄉
    約可得1000票之外，又對林榮輝稱：「你輔選那麼多次，應
    知如何處理」等語，以提示林榮輝賄選，而與林榮輝為犯意
    之聯絡，復於96年12月27日前某日，指示有犯意聯絡之黃瑞
    森聯絡林榮輝，估算可以賄選方式掌握之票數，因林榮輝亦
    告知所評估之票數約為1000票，林春德乃指示黃瑞森於96年
    12月27日下午，攜帶新臺幣（下同）100萬元，至萬榮鄉紅
    葉村林榮輝之辦公室，放置在林榮輝辦公室後方儲藏室之木
    桶內，於走出儲藏室時告知林榮輝：「東西放在木製飯桶內
    」等語，林榮輝旋即對黃瑞森表示：1票1千元，100萬元就
    是1千票，因支持人數超出1000票，經費不足等意旨，而要
    求再補足款項。黃瑞森允諾將此問題帶回去討論、處理後離
    去。
三、林榮輝因遲未見林春德補足款項，乃於97年1月5日，趁與林
    春德一起在萬榮鄉參加喜宴之便，再度向林春德說明因支持
    人數超過1000票，所交付之100萬元不夠等情，林春德於聽
    聞後，亦向林榮輝表示會回去想辦法等語。
四、黃瑞森承林春德指示，於97年1月7日上午，先以電話通知林
    榮輝略稱：當天會有人找林榮輝等語，復聯絡沙布依波谷（
    98年4月14日死亡）於當天下午3時許，抵屏東縣瑪家鄉台灣
    原住民文化園區（起訴書及原判決均誤植為屏東縣山地門九
    族文化村，以下均稱文化園區）前會面後，將內裝45萬元之
    牛皮紙袋1個及林榮輝助理簡智隆之電話號碼，交與沙布依
    波谷，囑攜交簡智隆。沙布依波谷及同車之洪秋光均明知其
    為賄選用款，仍基於幫助之意思，由洪秋光駕車，搭載沙布
    依波谷及鄭志誠，往花蓮方向行駛，幾經電話聯絡，沙布依
    波谷終於當天下午8時30分許，在花蓮縣瑞穗鄉某加油站邊
    統一超商附近與簡智隆見面，再由簡智隆搭載沙布依波谷至
    相距不遠處之台塑加油站旁，沙布依波谷下車，自洪秋光所
    駕車中，取出該裝款牛皮紙袋交與簡智隆。簡智隆取得後，
    於同晚攜至萬榮鄉紅葉村，交與林榮輝（沙布依波谷、洪秋
    光均經原審判處幫助犯公職人員選舉罷免法第99條第1項之
    交付賄賂罪刑確定）。
五、林榮輝在取得上開2筆款項前，已先約請其輔助選舉人員（
    即俗稱之樁腳，以下均稱樁腳），估報各自可掌握之票數，
    以憑發給賄選用款，嗣並基於使林春德當選之單一犯意，本
    於與林春德、黃瑞森、簡智隆及各樁腳之犯意聯絡，於97年
    1月12日投票日（以下簡稱投票日）前，以林春德指示黃瑞
    森交付之款項，在萬榮鄉接續實行賄選，情形如下：
  (一)林榮輝於收到該100萬元後，為將已準備發款之事項告知其
    樁腳，乃於當天下午6、7時許，指示有犯意聯絡之簡智隆以
    電話通知支持林春德之鄉民代表，即後述之樁腳與林榮輝聯
    絡。嗣林榮輝除在其住處，指示簡智隆交付30萬元給到其住
    處之樁腳洪金耀外，並於96年12月28日，推由簡智隆交付15
    萬元給黃呈光，復由簡智隆自96年12月28日起駕車搭載，至
    其指定地點，分別交付6萬元、26萬元（起訴書載為16萬元
    ）、15萬元、4萬元、2萬4千元、3萬元給其樁腳許進興、王
    金華、顏樹雄、瑟令阿比斯及杜門瓦利斯夫婦、朝秋開、王
    明珠等人，並因沈文平、黃蓮玉、林福枝及徐富生估報之總
    票數為81票，按每票1,000元計算，而交付沈文平81,000元
    ，由沈文平於投票日前，分別將其中8,000元交與黃蓮玉、2
    7,000元交與林福枝，其中關於要轉交徐富生之13,000元部
    分，則因徐富生剛好不在，乃交由徐富生之妻即知情之廖美
    玳收受。上述各樁腳收受之金額，如附表一之（一）編號第
    1至6號、第8至10號，及之（二）編號第7、8、15號部分所
    示。
  (二)林榮輝之樁腳雖均於林榮輝收到第1筆款之前，向林榮輝估
    報各自可掌握之賄選票數，但因林榮輝受林春德交付之100
    萬元不足所需，僅能先以之交付上開樁腳，迄取得第2筆款
    45萬元後，始接續自97年1月8日起，由簡智隆駕車搭載前往
    其指定之地點，分別交付賄選用款26,000元、25,000元及24
    ,000元給其樁腳潘榮明、姜吉昌及黃惠敏，並推由顏樹雄轉
    交26000元與有犯意聯絡之顏惠英，其詳亦如附表一之（一
    ）編號第7號及第11至13號所示。
六、黃呈光與其知情而參與之配偶鍾玉梅，認知除直接聯絡之林
    榮輝、簡智隆外，尚有其他屬於間接聯絡而參與賄選行為之
    人，竟基於直接與間接之犯意聯絡，在取得簡智隆轉交之賄
    選用款後，即於投票日前，在萬榮鄉交付金錢給有投票權之
    林蘭妹等人，而約請投票支持林春德；復推由方金榮交付1,
    000元與有投票權之陳秀美；推由賴秀鳳交付1,000元與有投
    票權之林志崗；推由黃立人交付1,000元與有投票權之黃福
    盛；推由陳曲妹交付2,000元給投票權人鄭金妹，再由鄭金
    妹交付其中之1,000元與有投票權之謝恩惠；推由黃玉美交
    付有投票權之池梅花、池佳榮、蘇思潔各1,000元。方金榮
    、賴秀鳳、黃立人、陳曲妹、鄭金妹、黃玉美均認知係為林
    春德賄選，除上述直接與之聯絡之人外，尚有其他屬於間接
    聯絡而參與賄選行為之人，竟基於直接與間接之犯意聯絡，
    受推交付上開金錢，於轉行交付投票權人時，均約請投票支
    持林春德，其詳如附表二所示（黃呈光、鍾玉梅均經本院上
    訴審判處共同犯公職人員選舉罷免法第99條第1項之交付賄
    賂罪刑確定。又起訴書誤載交付每一投票權人之金額均為1,
    000元，且未敘及方金榮、賴秀鳳、黃立人、陳曲妹、鄭金
    妹、黃玉美參與賄選部分，應更正及補正如附表二）。
七、瑟令阿比斯與杜門瓦利斯夫婦，認知除直接聯絡之林榮輝、
    簡智隆外，尚有其他屬於間接聯絡而參與賄選行為之人，竟
    基於直接與間接之犯意聯絡，於取得賄選用款後，在投票日
    前交付金錢給有投票權之賴麗英等人，而約請投票支持林春
    德；復推由賴麗英交付金錢給有投票權之陳秀英，轉推由陳
    秀英交付有投票權之鄧美花4,000元、鄧月美1,000元；推由
    柯李妹交付1,000元給有投票權之周喜琴；推由邱季蓮交付
    1,000元與有投票權之趙英妹；推由張美英交付有投票權之
    李阿玉、楊榮光、許雅玲、葛兆智、陳玉珍各1,000元。賴
    麗英、陳秀英、柯李妹、邱季蓮、張美英均認知除上述直接
    與之聯絡之人外，尚有其他屬於間接聯絡而參與賄選行為之
    人，竟基於直接與間接之犯意聯絡，受推於投票日前在萬榮
    鄉轉行交付上開金錢，且於交付給投票權人時，約請投票支
    持林春德，其詳如附表三所示（瑟令阿比斯、杜門瓦利斯及
    張美英均經原審判處共同犯公職人員選舉罷免法第99條第1
    項之交付賄賂罪刑確定，張美英另經原審判處投票受賄罪刑
    確定。又起訴書誤載交付各投票權人之金額均為1,000元，
    且誤載張美英受交付之金額為6,000元，復未敘及賴麗英、
    陳秀英、柯李妹、邱季蓮參與賄選部分，應更正及補正如附
    表三）。
八、洪金耀與其知情參與之配偶胡秀惠，認知除直接聯絡之林榮
    輝、簡智隆外，尚有其他屬於間接聯絡而參與賄選行為之人
    ，竟基於直接與間接之犯意聯絡，在取得賄選用款後，於投
    票日前在萬榮鄉，交付其樁腳楊秋文2,500元、溫志盛24,00
    0元、梁燕花27,000元、周雪娥23,000元、朱月杏10,000元
    、李月美12,000元、林金英13,000元、古金榮9,000元、朱
    金榮12,000元；復由胡秀惠交付18,000元與樁腳林玉花。其
    中楊秋文、溫志盛、梁燕花、周雪娥、朱月杏、朱金榮均認
    知除直接聯絡之洪金耀外，尚有其他屬於間接聯絡而參與賄
    選行為之人，竟基於直接與間接之犯意聯絡，在取得賄選用
    款後，於投票日前，受推在萬榮鄉交付金錢給有投票權之楊
    文龍等人，均約請受賄人投票支持林春德，其詳如附表四編
    號第68號以下相關欄位所示。而林玉花、李月美、林金英雖
    收受上開款項，但未實行行求、期約或交付賄賂之行為；古
    金榮雖將所收到之款項交與知情之配偶蔡玉春，但亦未實行
    行求、期約或交付賄賂之行為，而與林玉花、李月美、林金
    英同止於預備賄選階段，其情形如附表四編號第72號及第93
    號至第95號所示。
九、洪金耀再於投票日前，推由其配偶即有上開犯意聯絡之胡秀
    惠在投票日前，交付1,000元給有投票權之賴梅麗，而約請
    投票支持林春德，詳如附表四編號第71號所示；復由其在萬
    榮鄉交付金錢給有投票權之林丁志強等人，而約請投票支持
    林春德；並推由蔡美李交付有投票權之施文章、施健華（起
    訴書載為施建華）各500元；推由許秀琴交付有投票權之楊
    志豪、楊秋文各1,000元；推由高玉珠交付有投票權之林金
    土1,000元，蔡美李、許秀琴、高玉珠均認知除上述直接與
    之聯絡之人外，尚有其他屬於間接聯絡而參與賄選行為之人
    ，竟基於直接與間接之犯意聯絡，受推交付上開金錢給投票
    權人，且約請投票支持林春德，其詳如附表四編號第1至67
    號所示（洪金耀、胡秀惠、溫志盛、梁燕花、朱月杏、朱金
    榮、周雪娥均經原審判處共同犯公職人員選舉罷免法第99條
    第1項之交付賄賂罪刑確定；林玉花、李月美、林金英、古
    金榮、蔡玉春均經原審判處預備犯公職人員選舉罷免法第99
    條第1項之交付賄賂罪刑確定。又起訴書誤載交付每一投票
    權人之金額均為1,000元，且漏載蔡美李、許秀琴、高玉珠
    參與賄選部分，應更正及補正如附表四）。
十、許進興認知除直接聯絡之林榮輝、簡智隆外，尚有其他屬於
    間接聯絡而參與賄選行為之人，仍基於直接與間接之犯意聯
    絡，於收到上開之60,000元後，在萬榮鄉明利村明利26之1
    號其弟許進發住處，全數交與其弟許進發。許進發及其知情
    而參與之配偶羅令雪均認知除直接聯絡之許進興外，尚有其
    他屬於間接聯絡而參與賄選行為之人，竟基於直接與間接之
    犯意聯絡，除由許進發於投票日前，在萬榮鄉交付金錢給有
    投票權之張文明等人外，另由羅令雪交付金錢給有投票權之
    何愛花等人，均約請投票支持林春德，其詳如附表五所示（
    許進興、許進發、羅令雪均經原審判處共同犯公職人員選舉
    罷免法第99條第1項之交付賄賂罪刑確定）。
十一、王金華認知除直接聯絡之林榮輝、簡智隆外，尚有其他屬
      於間接聯絡而參與賄選行為之人，竟基於直接與間接之犯
      意聯絡，在取得賄選用款後，於投票日前，在萬榮鄉交付
      其樁腳江秋妹11,000元、田秋蓮35,000元、王阿發32,000
      元、江英蘭18,000元、杜新興42,000元。其中江秋妹、田
      秋蓮、江英蘭認知除直接聯絡之王金華外，尚有其他屬於
      間接聯絡而參與賄選行為之人，竟基於直接與間接之犯意
      聯絡，在取得賄選用款後，於投票日前，在萬榮鄉交付金
      錢給有投票權之杜玉梅等人，並約請投票支持林春德，其
      詳均如附表六第11、12、14及15號所示。至王阿發及杜新
      興，雖已收到賄選用款，但均未實行對有投票權人行求、
      期約或交付賄賂之行為，而止於預備賄選，其情形亦載於
      附表六編號第13號及第16號之中（江秋妹、田秋蓮、江英
      蘭均經原審判處共同犯公職人員選舉罷免法第99條第1項
      之交付賄賂罪刑確定。王阿發、杜新興均經原審判處預備
      犯公職人員選舉罷免法第99條第1項之交付賄賂罪刑確定
      ）。
十二、王金華又自行於投票日前，在萬榮鄉交付金錢給有投票權
      之林秋樺等人，而約請投票支持林春德。且推由林新生交
      付1,000元與有投票權之馬春花；推由林秋芳交付有投票
      權之田木枝、田壽雄各1,000元；推由杜照美交付1,000元
      與有投票權之王國成。林新生、林秋芳、杜照美均認知除
      直接聯絡之王金華外，尚有其他屬於間接聯絡而參與賄選
      行為之人，竟基於直接與間接之犯意聯絡，受推交付金錢
      給投票權人，且約請投票支持林春德，其詳亦如附表六編
      號第1至10號所示（王金華經本院上訴審判處共同犯公職
      人員選舉罷免法第99條第1項之交付賄賂罪刑確定。又起
      訴書誤載交付給每一投票權人之金額均為1,000元，且漏
      載林新生、林秋芳、杜照美參與賄選部分，應更正及補正
      如附表六）。
十三、顏樹雄認知除直接聯絡之林榮輝、簡智隆外，尚有其他屬
      於間接聯絡而參與賄選行為之人，竟基於直接與間接之犯
      意聯絡，在取得賄選用款後，即於投票日前，在萬榮鄉交
      付金錢給有投票權之陳美蘭等人，並約請投票支持林春德
      。復推由陳美蘭交付有投票權之江順妹、邱金王、邱金來
      、余貴美各1,000元；推由孫國強交付有投票權之盧年花
      、孫仁義、孫志豪各1,000元；推由魏華英交付1,000元與
      有投票權之古曉玲；推由顏梅花交付1,000元給有投票權
      之李素珍。陳美蘭、孫國強、魏華英、顏梅花均認知除直
      接聯絡之顏樹雄外，尚有其他屬於間接聯絡而參與賄選行
      為之人，竟基於直接與間接之犯意聯絡，受推交付金錢給
      投票權人，並約請投票支持林春德，其詳均如附表七所示
      （顏樹雄經原審判處共同犯公職人員選舉罷免法第99條第
      1項之交付賄賂罪刑確定。又起訴書誤載交付給每一投票
      權人之金額均為1,000元，且漏載陳美蘭、孫國強、魏華
      英、顏梅花參與賄選部分，應更正及補正如附表七）。
十四、顏惠英認知除直接聯絡之林榮輝、簡智隆及轉交金錢之顏
      樹雄外，尚有其他屬於間接聯絡而參與賄選行為之人，竟
      基於直接與間接之犯意聯絡，在取得顏樹雄為林榮輝轉交
      之賄選用款後，即於投票日前，在萬榮鄉交付金錢與有投
      票權之古金英等人，並約請投票支持林春德，復推由孫秋
      妹交付有投票權之宗聖哲、宗錦模各1,000元；推由孫貴
      菊交付1,000元與有投票權之袁俊基。孫秋妹、孫貴菊均
      認知除直接聯絡之顏惠英外，尚有其他屬於間接聯絡而參
      與賄選行為之人，竟基於直接與間接之犯意之聯絡，受推
      交付該金錢，並約請投票支持林春德，其詳均如附表八所
      示（顏惠英經原審判處共同犯公職人員選舉罷免法第99條
      第1項之交付賄賂罪刑確定。又起訴書誤載交付每一投票
      權人之金額均為1,000元，且漏載孫秋妹、孫貴菊參與賄
      選部分，應更正及補正如附表八）。
十五、沈文平認知除直接聯絡之林榮輝、簡智隆外，尚有其他屬
      於間接聯絡而參與賄選行為之人，竟基於直接與間接之犯
      意聯絡，除上開「事實五之（一）」所載轉交賄選用款給
      林福枝、黃蓮玉、徐富生（廖美玳代收）外，又於投票日
      前，在萬榮鄉交付金錢與有投票權之賴秀惠等人，並約請
      投票支持林春德；復推由賴秀惠交付1,000元給有投票權
      之沈劍平；推由黃君誠交付1,000元與有投票權之江美芳
      。賴秀惠、黃君誠均認知除直接聯絡之沈文平外，尚有其
      他屬於間接聯絡而參與賄選行為之人，竟基於直接與間接
      之犯意聯絡，受推轉交金錢給投票權人，並約請投票支持
      林春德，其詳如附表九編號第1至4號所示（沈文平經原審
      判處共同犯公職人員選舉罷免法第99條第1項之交付賄賂
      罪刑確定。又起訴書漏載賴秀惠、黃君誠參與賄選部分，
      應補正如附表九）。
十六、林福枝認知除直接聯絡之林榮輝、簡智隆及轉交賄選用款
      之沈文平外，尚有其他屬於間接聯絡而參與賄選行為之人
      ，竟基於直接與間接之犯意聯絡，在取得沈文平轉交之款
      項後，即於投票日前，在萬榮鄉交付金錢與有投票權之周
      錦次等人，均約請投票支持林春德，其詳如附表九編號第
      6至10號所示（林福枝經原審判處共同犯公職人員選舉罷
      免法第99條第1項之交付賄賂罪刑確定。又起訴書誤載交
      付每一投票權人之金額均為1,000元，應更正如附表九相
      關欄位所示）。
十七、黃蓮玉、徐富生、廖美玳雖收受賄選用款，但並未實行對
      投票權人行求、期約或交付賄賂之行為，而止於預備賄選
      ，如附表九編號第5號及第11號所示。（黃蓮玉、徐富生
      、廖美玳均經原審判處預備犯公職人員選舉罷免法第99條
      第1項之交付賄賂罪刑確定）。
十八、朝秋開認知除直接聯絡之林榮輝、簡智隆外，尚有其他屬
      於間接聯絡而參與賄選行為之人，竟基於直接與間接之犯
      意聯絡，在取得賄選用款後，於投票日前，在萬榮鄉交付
      金錢與有投票權之葉錦桂等人，均約請投票支持林春德，
      其詳如附表十所示（朝秋開經原審判處共同犯公職人員選
      舉罷免法第99條第1項之交付賄賂罪刑確定。又起訴書誤
      載交付給每一投票權人之金額均為1,000元，應更正如附
      表十）。
十九、王明珠認知除直接聯絡之林榮輝、簡智隆外，尚有其他屬
      於間接聯絡而參與賄選行為之人，竟基於直接與間接之犯
      意聯絡，在取得賄選用款後，即於投票日前，在萬榮鄉交
      付金錢給投票權人洪太永等人，或招待投票權人林佩雯等
      人菸酒飲食，均約請投票支持林春德，詳如附表十一所示
      （王明珠經原審判處共同犯公職人員選舉罷免法第99條第
      1項之交付賄賂罪刑確定，繞圓和經原審判處犯刑法第143
      條第1項之投票受賄罪刑確定）。
二十、姜吉昌認知除直接聯絡之林榮輝、簡智隆外，尚有其他屬
      於間接聯絡而參與賄選行為之人，竟基於直接與間接之犯
      意聯絡，在取得賄選用款後，即於投票日前，在萬榮鄉交
      付金錢給投票權人姜桂妹等人，或招待投票權人許秀英等
      人菸酒飲食，均約請投票支持林春德，詳如附表十二所示
      （姜吉昌經原審判處共同犯公職人員選舉罷免法第99條第
      1項之交付賄賂罪刑確定。許文龍經原審判處投票受賄罪
      刑確定。又關於以金錢賄選部分，除姜桂妹之2,000元及
      張正雄之500元外，起訴書誤載交付其他每一投票權人之
      金額均為1,000元，應更正如附表十二）。
二十一、潘榮明認知除直接聯絡之林榮輝、簡智隆外，尚有其他
        屬於間接聯絡而參與賄選行為之，竟基於直接與間接之
        犯意聯絡，在取得賄選用款後，於投票日前，在萬榮鄉
        以菸酒等招待投票權人潘正吉等人，均約請投票支持林
        春德，詳如附表十三所示（潘榮明業經原審判處共同犯
        公職人員選舉罷免法第99條第1項之交付賄賂罪刑確定
        ）。
二十二、黃惠敏收到賄選用款後，僅為林榮輝拉票，並未實行賄
        選，而止於預備賄選階段，其收受之24,000元，則已於
        拉票過程中花用完畢，此部分亦附載於附表十四中。
二十三、案經花蓮縣警察局扣得附表一之（一）及之（二）所示
        金錢，移送臺灣花蓮地方法院檢察署檢察官偵查起訴。
    理  由
壹、證據能力之說明
    按被告以外之人於審判外之陳述，雖不符前4條之規定，而
    經當事人於審判程序同意做為證據，法院審酌該言詞或書面
    陳述作成時之情況，認為適當者，亦得為證據，刑事訴訟法
    第159條之5第1項定有明文。本判決所援引被告以外之人於
    審判外所為陳述，業經被告及辯護人於審判期日表示同意均
    有證據能力（見本院卷第274頁正面），本院審酌該等證據
    之作成，並無任何違背法定程序之情事，以之作為證據，於
    正當法律程序之確保及被告人權之維護，均無妨礙，而有作
    為證據之適當性，依上開規定均有證據能力。
貳、關於標示所引用卷證之說明部分：
一、由於卷數較多，相關資料且多重複散置，為期查對方便，關
    於與本院審理範圍有關之警、偵卷部分，本院爰在附表以編
    記於各該警、偵卷面右下角之卷號為基準，再以「A」代表
    警詢筆錄之起始頁碼，「B」代表檢察官偵訊筆錄之起始頁
    碼，「C」代表扣押目錄表，而在附表相關欄位標示明白，
    而不稱為某警局某號警卷或某檢察署某號偵卷，例如附表二
    編號「1」之受賄人林蘭妹部分所載：「A（33）144；B（4
    ）109；C（33）154」，即表示本判決所引用林蘭妹之警詢
    筆錄附在第33號卷第144頁起，偵訊筆錄附在第4號卷第109
    頁起，扣押3,000元之扣押目錄表係附在第33號卷第154頁是
    。
二、為期判決理由較為清晰，避免過於繁贅冗長，本判決於論述
    證據理由，而引用相關之警、偵訊筆錄或扣押資料時，如各
    該訴訟資料所在已經在附表中標明，除認宜在理由欄中另標
    示其出處者外，亦逕在判決理由中引用附表之相關記載。
三、本判決就卷內有扣押金錢之扣押筆錄資料者，固均標示其扣
    押目錄表所在，就金錢已經扣押，但查無扣押筆錄資料，而
    有扣押物品清單可資比對者，則在附表相關欄位備註欄中，
    附記扣押物品清單所在之卷宗及該扣押款在清單上之編號，
    以臻明白，例如附表八編號「15」之受賄人王保妹部分，其
    受賄之1,000元雖已扣押，但卷內查無扣押筆錄資料，而有
    扣押物品清單可資比對，乃在該部分備註欄內附記：該1,00
    0元係載於第17號卷內扣押物品清單第30號之意旨是，惟如
    查無扣押款，即當然無扣押目錄表或扣押物品清單可資記載
    。
參、關於本判決所認定對投票權人實行賄選之時間部分：
    按有罪判決關於時間之記載，旨在辨別犯罪之同一性，最高
    法院著有76年台上字第6679號判例可資參照。依卷證所示，
    本件對多位投票權人實行賄選之時間，未盡清晰，例如附表
    七編號「1」之受賄人陳美蘭部分，警詢中，顏樹雄所述交
    付金錢之時間為：「97年1月10日晚上」，陳美蘭所述時間
    為：「投票日前幾天（詳細時間已忘）」（參見第30號卷第
    719頁起、第726頁起），上開陳述雖有不同，但其等對在「
    投票日前某日時」交付或收受賄賂之意旨既屬一致，且無礙
    於事實同一性之辨別，從司法資源之合理運用及減少人民勞
    費之觀點以言，自無另行傳喚相關證人奔波到場，斤斤究詰
    其為「投票日前之何日及何時」之必要，爰就類此難以明確
    認定時間者，均認定並記載為：「投票日前某日時」。
肆、實體部分：
一、訊據被告黃瑞森，雖曾否認有賄選之犯行，辯稱：被告僅受
    沙布依波谷之託，於96年12月27日為之帶交100萬元給林榮
    輝，但沙布依波谷並未說明用途。至於97年1月7日之45萬元
    ，原係沙布依波谷委託被告交與林榮輝者，後來因參與造勢
    活動，被告又另有事要處理，沙布依波谷遂表示要自己交與
    林榮輝，被告乃在文化園區門口將該45萬元交還沙布依波谷
    。被告從未向林榮輝說過一票1,000元的話，選務工作實際
    是由林榮輝操盤，被告對整個選務工作及地方人員不瞭解也
    不認識，不知要怎樣指示林榮輝，被告不是林春德團隊的成
    員，並未參加內部選務工作之討論，尤未參與賄選之事項云
    云（參見本院卷第102頁至第103頁，第110頁正、背面）。
    惟嗣後已於審判期日就起訴事實為全部認罪之陳述（見本院
    卷第267頁正面、第310頁正、背面），被告與辯護人並於審
    判期日一致陳明：被告認罪前所為否認犯罪之陳述，均不再
    援用，其因否認犯罪所為證據調查之聲請，亦予捨棄（見本
    院卷第267頁正面、第311頁正、背面、第315頁正面）。
二、經查：
  (一)林春德係97年1月12日舉行之山地原住民立法委員選舉之候
    選人一節，除經林春德在偵查中陳述明白外（參見第12號卷
    第78頁），並有花蓮縣選舉委員會100年4月14日花選一字第
    1003150124號函可按。而被告確為林春德競選總部之執行長
    一節，亦據林春德在原審證述明確，且為被告所是認（見本
    院卷第311頁背面；原審卷三第364頁），均足信實。
  (二)林榮輝原係花蓮縣議員，於96年9月間，因瓦歷斯貝林之託
    ，同意為林春德輔選，嗣由被告與之聯絡，被告於選舉前曾
    請林榮輝預估在萬榮鄉可開出之票數，林榮輝經統計後告知
    約有1000票，且之前有講好，統計人數是為買票等情，已據
    林榮輝在原審結證明確（見原審卷三第346頁起），林榮輝
    係親自參與其事之人，其所為自己參與賄選規劃之證詞，屬
    不利於己之陳述，又無足以影響其證明力之瑕疵，可以信實
    。又被告非這次賄選之策略及方式之決定者，而僅係擔任傳
    遞消息或傳輸功能的角色，此據林榮輝證述明白（參見本院
    卷第271頁背面、第272頁正面），按林榮輝係為林春德統籌
    賄選事宜之人，其關於被告在此次賄選中所擔任角色之陳述
    ，具有客觀上之可信性，則被告之聯絡林榮輝估算票數，係
    承林春德之指示所為者無疑。
  (三)被告於96年12月27日下午攜帶100萬元，至萬榮鄉紅葉村林
    榮輝之辦公室，置於林榮輝辦公室後面儲藏室中之木桶內，
    於走出儲藏室時，向林榮輝說明其所在等情，已經被告坦承
    不諱（見本院卷第103頁正面；第110頁正、背面、第312頁
    正面），不僅與林榮輝在警偵訊中所述相符，與當時在場之
    簡智隆在警偵訊中所為：被告於96年12月27日下午3、4時許
    ，曾到林榮輝服務處之證詞，亦無齟齬（見第12號卷第125
    頁以下、第230頁以下、第135頁以下、第235頁），故被告
    上開陳述，可認與事實相符。
  (四)查林春德於96年11月10日，在萬榮鄉參加祖靈祭時，已向林
    榮輝詢明在萬榮鄉約可得到1000票，復對林榮輝暗示稱：你
    以前輔選那麼多次，應知道如何處理云云，林榮輝拿到100
    萬元後就知道是要買票等情，已經林榮輝在警詢中陳述甚明
    （參見第12號卷第125頁起）。按林榮輝是親自經歷其事之
    人，所為陳述又與後述其實行之賄選相符，自有可信。林春
    德既於談話中提示林榮輝賄選，林榮輝不僅未為反對之表示
    （參見上開筆錄），嗣後又具體實行賄選，則林春德是直接
    與林榮輝為實行賄選意思聯絡之人，要無疑義。而被告於交
    付上述之100萬元之前，先承林春德指示，請林榮輝估算在
    萬榮鄉可開出之票數，其統計人數之目的就是要買票，既均
    如前述，且林榮輝於97年1月5日，趁一起參加喜宴之機會，
    向林春德反應：因支持人數超過1000人，「交付之賄選金10
    0萬元」不足之意旨時，林春德係表示會回去想辦法，業據
    林榮輝在第4次警詢中陳述無訛（參見第同上筆錄），據此
    以觀，林春德對交付該100萬元給林榮輝一事，完全瞭然，
    該100萬元，係被告承林春德指示交給林榮輝者，堪以認定
    。
  (五)被告曾於97年1月7日下午，在文化園區門口，將現款45萬元
    交給沙布依波谷一節，已經被告坦承不諱（參見本院卷第31
    3頁正面），該45萬元係裝放在牛皮紙袋內，乃被告委請沙
    布依波谷交與林榮輝之助理者，被告於託交紙袋時，已說明
    紙袋內是要交給林榮輝之金錢，沙布依波谷於受託交後，曾
    向同行之洪秋光說明牛皮紙袋內裝有金錢等情，已經沙布依
    波谷在原審應訊時陳述明確（筆錄見本院上訴審卷二第93頁
    、第94頁），且沙布依波谷、洪秋光因協助交付該45萬元，
    經原審法院判處幫助犯公職人員選舉罷免法第99條第1項之
    罪刑確定，亦有原審法院97年度選訴字第10號卷可憑，沙布
    依波谷所為受被告託轉45萬元給簡智隆之陳述，可以信實。
  (六)沙布依波谷於受被告之託後，與鄭志誠搭乘由洪秋光所駕車
    輛往花蓮方向行駛，途中以被告所提供之電話號碼，與簡智
    隆聯絡，於當（7）日晚間，先自行離車在瑞穗鄉某加油站
    邊之統一超商附近，與簡智隆見面，經簡智隆載其到相距不
    遠處之台塑加油站旁，再由沙布依波谷從洪秋光所駕車中，
    將該紙袋取交簡智隆，此經沙布依波谷及洪秋光在警詢中陳
    述屬實（警詢筆錄參見原審卷三第321頁以下、第12號卷第2
    57頁以下）。又簡智隆於97年1月7日，係經林榮輝指示，與
    致其電話者聯絡，並相約見面，當日見面後，該聯絡人先上
    簡智隆之車輛，囑簡智隆開到另一加油站附近，其下車到另
    一車輛取一紙袋給簡智隆，叫簡智隆交其老闆林榮輝等情，
    也經簡智隆在原審證述明確（見原審卷三第358頁以下），
    上開沙布依波谷、洪秋光及簡智隆之陳述意旨，悉相符合，
    顯與事實相符，得為認定事實之基礎。
  (七)林春德與林榮輝間本有為賄選之直接聯絡，且林榮輝又於97
    年1月5日，向林春德反應所交付之100萬元不足，要求增補
    ，而被告就此次賄選，僅為傳遞訊息或傳輸之人，並非賄選
    策略及方式之決定者，均如前述，則被告於97年1月7日致電
    林榮輝並託由沙布依波谷交付45萬元，亦係承林春德之指示
    所為者甚明。
  (八)被告確先後交付林榮輝共145萬元，供林榮輝統籌賄選除如
    前述外，並經被告於本院行審判程序時坦承不諱（見本院卷
    第314頁背面）。對照上述被告於交付第1筆100萬元之前，
    曾為買票而先請林榮輝估算可開出之票數，其對林榮輝於96
    年12月27日向其說明1票1,000元，1000票是100萬元，但其
    他費用不夠，且估計應是超過1000票之問題時，亦表示會回
    去處理，均已如上述，因此，被告除承林春德之指示，先後
    共交付145萬元給林榮輝外，更已與林春德、林榮輝為賄選
    之謀議，甚為明白，其就後述林榮輝本於犯意聯絡所為實行
    賄選之犯行，應負共同正犯之責無疑。茲再對照附表二以下
    所示之實行賄選金額，絕大部分均為每票1,000元（詳後述
    ），上開林榮輝所陳：其向被告說1票1,000元各情，應屬事
    實，則其嗣後到場為證人時所稱：「1票1,000元的說法是檢
    察官一直要我這樣講，最後我覺得很煩就說是這樣子」云云
    （見本院卷第269頁正面），自難採信。
  (九)簡智隆曾於96年12月27日下午6、7時許，承林榮輝指示，通
    知林榮輝之樁腳與林榮輝聯絡，由林榮輝告知準備要發款之
    事宜，此經林榮輝證述在案（參見本院卷第269頁背面），
    其又承林榮輝指示，攜交賄選用款給黃呈光，且駕車搭載林
    榮輝外出發放賄選用款給樁腳，亦據簡智隆在警詢中陳述無
    訛（參見第12號卷第138頁），並經原審法院審認簡智隆確
    有參與賄選之犯行，而判處其共同犯公職人員選舉罷免法第
    99條第1項之交付賄賂罪刑確定，有原審卷可按，簡智隆就
    後述全部之實行賄選行為，亦屬共同正犯甚明。
  (十)林榮輝曾於洪金耀到其住處時，交代簡智隆交給洪金耀30萬
    元，此經洪金耀在檢察官偵訊時陳述明白（參見第12號卷第
    316頁）。林榮輝又分別於收到第1筆款及第2筆款之翌日即
    96年12月28日及97年1月8日起，由簡智隆開車，載其外出，
    在萬榮鄉按各樁腳先前估報之票數，交付其樁腳款項等情，
    並經林榮輝證述明確（參見本院卷第269頁背面、第270頁正
    面），此外，林榮輝又指示簡智隆攜交賄選用款給黃呈光，
    亦經簡智隆及黃呈光在警詢中陳述無訛（參見第33號卷第93
    頁、第107頁），此項交款給樁腳之事實，已臻明白，惟關
    於各樁腳收受之金額，除洪金耀為30萬元，已如前述外，黃
    呈光及鍾玉梅為15萬元、瑟令阿比斯與杜門瓦利斯4萬元、
    許進興6萬元、王金華26萬元、顏樹雄15萬元、顏惠英26,00
    0元、沈文平81,000元（含其自身33,000元及轉交其他樁腳
    之48,000元在內）、朝秋開24,000元、王明珠3萬元、潘榮
    明26,000元、姜吉昌25,000元、黃惠敏24,000元，則經上述
    之黃呈光等人在檢察官偵訊時或警詢中陳述屬實（參見第4
    號卷第73頁、第12號卷第345頁、第12號卷第19頁、第11號
    卷第364頁、第12號卷第19頁、第30號卷第940頁、第11號卷
    第242頁起、第30號卷第1069頁起、第7號卷第143頁、第266
    頁、第31號卷第1173頁起及第1176頁起、第10號卷第396頁
    起），黃呈光等人所供承之金額部分，與林榮輝在警詢中所
    述並無齟齬（參見第33號卷第47頁以下），自足信實。至林
    榮輝在警詢所述，其交付王明珠5萬元、潘榮明81,000元、
    瑟令阿比斯（筆錄載為張先生）76,000元、顏惠英29,000元
    各語，其超過上開本院所認定金額部分，既欠缺證據，即不
    能採為認定之依據。又潘榮明收受之金額為26,000元，既如
    上所述，則起訴書所載21,000元，即有未合，應予更正。
  (十一)關於附表二部分：
   1、黃呈光收到賄選款後，與其妻鍾玉梅於投票日前，或由黃
      呈光偕同鍾玉梅、或推由黃呈光，或由鍾玉梅為如附表二
      所示之賄選行為，均約請各收款人投票支持林春德等情，
      已據黃呈光、鍾玉梅及附表二所示各收受金錢之人及轉行
      交付賄選款之人在警詢或偵查中陳述明確，並有附表二所
      示扣押之投票受賄款可資佐證（筆錄所在如附表二所示）
      。
   2、附表二所示收受金錢之人，均為第七屆山地原住民立法委
      員選舉之選舉權人，有花蓮縣萬榮鄉戶政事務所100年5月
      3日萬鄉戶字第1000000660號函在卷可憑（見本院卷第208
      頁）。而賄選常由主其事者，透過層層樁腳之重重聯絡，
      甚至透過投票權人之家族成員實行，形成賄選之網絡，為
      社會上週知之事實，因之黃呈光、鍾玉梅顯然認知除直接
      聯絡之林榮輝、簡智隆外，尚有其他屬於間接聯絡而參與
      賄選行為之人；方金榮、賴秀鳳、黃立人、陳曲妹、鄭金
      妹、黃玉美亦顯然認知除直接聯絡之黃呈光、鍾玉梅外，
      尚有其他屬於間接聯絡而參與賄選行為之人，黃呈光、鍾
      玉梅竟自行或透過表列之人交付賄選款，其2人與參與賄
      選之林春德、被告、林榮輝、簡智隆及表列轉交賄選款之
      人就所實行部分，均有犯意之聯絡及行為之分擔。
  (十二)關於附表三部分：
   1、瑟令阿比斯、杜門瓦利斯夫婦收到賄選用款後，即於投票
      日前，或由瑟令阿比斯與杜門瓦利斯、或推由瑟令阿比斯
      、或推由杜門瓦利斯，交付金錢給有投票權之人；或委由
      賴麗英交付金錢給陳秀英，再由陳秀英轉行交付金錢給有
      投票權之鄧美花、鄧月美；或由柯李妹交付金錢給周喜琴
      ；或由邱季蓮交付金錢給趙英妹；或由張美英交付金錢給
      李阿玉、楊榮光、許雅玲、葛兆智、陳玉珍，其詳均如附
      表三所示，而瑟令阿比斯、杜門瓦利斯、賴麗英、陳秀英
      、柯李妹、邱季蓮、張美英等人於交付金錢時，已約請各
      受賄人投票支持林春德等情，業經附表三所示各投票受賄
      人或受推交付賄賂人在警、偵訊中陳述甚明，且有附表三
      所示扣押之投票受賄款可資佐證（各該陳述或扣押目錄表
      或扣押物清單之卷頁所在，均載於附表三中），上開陳述
      可認與事實相符。
   2、附表三所示各投票受賄人均有當屆選舉之投票權，有上開
      戶政事務所函可憑。查林榮輝係在萬榮鄉西林村91之2號
      瑟令阿比斯家中，瑟令阿比斯、杜門瓦利斯同時在場時，
      將賄選用款40,000元交與瑟令阿比斯，已經瑟令阿比斯在
      警詢中陳述甚詳（參見第30號卷第571頁起）。對照杜門
      瓦利斯在警詢中所稱：「有些是我與先生一起去發，有些
      則是朋友到家裡，我主動問他們」等語（參見30卷第581
      頁起），洵見瑟令阿比斯、杜門瓦利斯就附表三之賄選行
      為，均始終參與。又賄選常由主其事者，透過層層樁腳之
      重重聯絡，甚至透過投票權人之家族成員實行，形成賄選
      之網絡，為社會上週知之事實，因之瑟令阿比斯、杜門瓦
      利斯、賴麗英、陳秀英、柯李妹、邱季蓮、張美英均顯然
      認知除各該直接聯絡之人外，尚有其他屬於間接聯絡而參
      與賄選行為之人，竟為本件賄選行為，瑟令阿比斯、杜門
      瓦利斯與林春德、被告、林榮輝、簡智隆間，及與參與實
      行之賴麗英等人就其參與實行部分，均有犯意聯絡及行為
      分擔。
  (十三)關於附表四部分：
   1、洪金耀取得林榮輝交付之賄選用款30萬元後，即於投票日
      前，在萬榮鄉撥付金錢給其樁腳溫志盛等人，其中關於林
      玉花部分，係由胡秀惠轉交，業經洪金耀在警偵訊中說明
      清楚（參見第31號卷第1651頁以下）。核與胡秀惠在警詢
      中所述相符（見第31號卷第1662頁以下）。
   2、楊秋文、溫志盛、梁燕花、周雪娥、朱月杏、李月美、林
      金英、古金榮、朱金榮分別受洪金耀交付金錢；林玉花亦
      收受由胡秀惠交付之金錢，古金榮則將款項交與其妻蔡玉
      春保管，金額各如附表四所示等情，除朱金榮部分經朱金
      榮在檢察官偵訊中供述明確外（參見第12號卷第321頁以
      下），其餘部分，已經楊秋文、溫志盛、梁燕花、林金英
      、李月美、朱月杏、古金榮、蔡玉春、周雪娥、林玉花等
      在警詢中供述翔實（上開筆錄所在詳附表四編號第68號以
      下相關欄位所載）。
   3、楊秋文、溫志盛、周雪娥、朱金榮均於投票日前，交付金
      錢給附表四相關欄位所示之人，約請投票給林春德等情，
      已經楊秋文、溫志盛、周雪娥、朱金榮在警詢中陳述明白
      （參見上引各筆錄）。梁燕花於投票日前，交付金錢給附
      表四相關欄位所示之人，也經梁燕花在檢察官偵訊時陳明
      無訛（參見第10號卷第245頁以下），楊秋文、溫志盛、
      梁燕花、周雪娥交付賄款時，均要求投票給林春德等情，
      復經該附表所示相關欄位之投票受賄人分別在警詢、偵查
      中供明（各受賄人筆錄所載，均如附表四所載）；關於朱
      金榮部分，則經投票受賄人王水明在檢察官偵訊時證述：
      「因朱金榮說錢是洪金耀交給他的我們（在警詢中）才說
      是洪金耀交付的」等語，並據胡榮江、杜姆恩伊吉、胡忠
      誠、胡美蓮、施春花、胡富娘、施建榮、劉月桂、王春梅
      在原審結證：確由朱金榮交付其等金錢屬實（參見第13號
      卷第265頁起、原審卷三第202頁起），經核與朱金榮在警
      詢中之上開陳述相符，足以印證附表四關於朱金榮交付金
      錢部分，其投票受賄人在警詢中所為：係洪金耀交其金錢
      之陳述，非可採信。朱金榮不利於己之陳述，則可信實。
      又上述投票受賄人均有當屆選舉之投票權，有上開戶政事
      務所函可證（見本院卷第208頁）。
   4、古金榮於收到9,000元後，即交其配偶蔡玉春保管，並向
      蔡玉春說明：洪金耀上面說找人買票等語，此據蔡玉春在
      警詢及偵查中陳述在卷（參見第32號卷第2617頁起；第10
      號卷第387頁起），蔡玉春係知情之人，殊無疑問。惟古
      金榮與蔡玉春、李月美、林金英、林玉花取得上述金錢，
      並未支用，且經全額扣押在案，除經古金榮、蔡玉春、李
      月美、林金英、林玉花供明外，並有扣押目錄表可憑（參
      見附表一之（二）編號第10、11、13、14號所引扣押目錄
      表），古金榮、李月美、林金英、林玉花並經原審法院判
      處預備犯公職人員選舉罷免法第99條第1項之交付賄賂罪
      刑確定，亦有原審卷可按，其5人均僅為預備賄選甚明。
   5、胡秀惠另於投票日前某日時，在萬榮鄉賴梅麗住處，轉交
      1,000元給有投票權之賴梅麗，請賴梅麗投票支持林春德
      ，如附表四編號71號等情，已據賴梅麗於警詢中供述明確
      （參見第31號卷第1666頁起）。賴梅麗為當屆選舉之投票
      權人，有上開戶政事務所函可證，此外又有賴梅麗提出之
      受賄款1,000元扣案可資佐證（見第31號卷第1673頁），
      自足信實。查胡秀惠除轉交賄賂1,000元給賴梅麗外，復
      於洪金耀分配賄選用款給其樁腳時，分擔轉交賄選用款18
      ,000元給林玉花，已如前述，胡秀惠更經原審法院判處共
      同犯公職人員選舉罷免法第99條第1項之交付賄賂罪刑確
      定，有原審卷可按，足認胡秀惠就洪金耀所為全部犯行（
      含後述部分），均有犯意之聯絡及行為之分擔。
   6、洪金耀另於投票日前，在萬榮鄉紅葉村，交付金錢給有當
      屆選舉之投票權人林丁志強等人，均約請投票支持林春德
      ，復推由蔡美李交付施文章、施健華金錢；由許秀琴交付
      楊志豪、楊秋文金錢；由高玉珠交付林金土金錢，其詳均
      如附表四編號第1至67號所示等情，已經洪金耀在警詢中
      供述其有向投票權人賄選之行為明確（參見第31號卷第16
      51頁以下），復經上開直接受其交付金錢之人，在警偵訊
      中分別陳述明確，更經蔡美李、許秀琴、高玉珠在警詢中
      陳明確有轉交表列金錢無訛，而施文章、施健華、楊秋文
      、楊志豪、林金土在警詢中也陳明各受表列之蔡美李、許
      秀琴、高玉珠轉交金錢，並被告知要投票給林春德（筆錄
      所在均如附表四所示）。又上開投票受賄人均有當屆選舉
      之投票權，亦有前述戶政事務所函可憑。此外並有經扣押
      洪金耀之用餘款及投票受賄款，可資佐證（扣押目錄表詳
      附表一之（一）編號3部分，及附表四相關欄位所示）。
   7、楊秋文除受許秀琴轉交賄選款1,000元外，另經洪金耀先
      後交其2,500元，由其轉交楊文龍、彭金美、楊文發賄選
      款500元、1,000元及1,000元，此經楊秋文在警詢中供述
      甚詳（參見第32號卷第2351頁以下），故其以投票權人身
      分收受許秀琴轉交金錢之投票受賄部分，與其基於犯意聯
      絡，交付賄選款給楊文龍、彭金美及楊文發之犯行無關，
      併予敘明。
   8、按賄選常由主其事者，透過層層樁腳之重重聯絡，甚至透
      過投票權人之家族成員實行，形成賄選之網絡，為社會上
      週知之事實，洪金耀、胡秀惠認知係為林春德賄選，顯然
      認知除直接聯絡之林榮輝、簡智隆外，尚有其他屬於間接
      聯絡而參與賄選行為之人，竟自行或透過附表四所示轉交
      金錢之人實行賄選，其二人就附表四之賄選行為，與林春
      德、被告、林榮輝、簡智隆間，及附表四所示參與實行賄
      選行為之人就所實行部分，顯有犯意之聯絡及行為之分擔
      。至於上述收到賄選款但未實行賄選者，因止於預備階段
      ，故不論列為實行賄選之共同正犯（參照94年2月2日修正
      刑法第28條，確定在實行概念下之共同參與行為，始成立
      共同正犯之立法理由，及最高法院100年度台上字第699號
      判決意旨，就預備部分，亦不論列共同正犯）。
   9、關於最高法院第1次發回意旨指示：應查明溫志盛未使用
      之餘額究為本院上訴審判決所載之18,000元或應為19,000
      元部分：查溫志盛於本院審理時，雖稱除附表四所示5,00
      0元外，其另支付1,000元給趙玉秋（即附表四編號第20號
      之投票受賄人，見本院卷第272頁背面）。惟趙玉秋於警
      詢時已明確供陳係洪金耀直接交其1,000元屬實（參見第3
      1號卷第1819頁起），溫志盛並已將其餘款19,000元提交
      警方扣押（見第32號卷第2396頁，該扣押款為20,000元，
      超過19,000元部分，非屬預備賄選款），故溫志盛所稱其
      另交付金錢給趙玉秋各語，自難信實，應認其收受24,000
      元後，僅支用5,000元，未使用之金額則為19,000元，又
      因事證已明，無庸再行傳喚趙玉秋到場。
  (十四)關於附表五部分：
   1、林榮輝於投票日前某日，交付60,000元給許進興，供為林
      春德買票之用。許進興收款後，認為不便自己出面，而如
      數交給許進發等情，已經許進興在警詢中陳述明確（參見
      第31號卷第1512頁以下）。又許進興交款給許進發時，已
      說明是林榮輝給的錢，許進發並以所收到之金錢買票等情
      ，也經許進發在警詢及偵查中陳述無訛（參見第31號卷第
      1526頁起、第8號卷第173頁起、第11號卷第268頁起），
      經核許進興、許進發上開陳述之意旨一致。又許進發曾向
      其妻羅令雪說明係許進興轉交來自林榮輝之金錢，復交由
      羅令雪交付金錢給何愛花等人（詳後述），此據羅令雪在
      警詢中供述甚詳（參見第31號卷第1536頁起），羅令雪就
      許進發所實行之賄選行為，與許進興、許進發均有犯意聯
      絡，且分擔交付金錢之行為無疑。
   2、許進發取得賄選用款後，推由羅令雪於投票日前，交付賄
      選款給何愛花、溫英妹、張月嬌，均約請投票支持林春德
      ，詳如附表五等情，此據羅令雪在警詢中供述甚明，復經
      何愛花、溫英妹、張月嬌在警詢及偵查中陳述明確（筆錄
      卷頁所在，均如附表五相關欄位所示）。此外，許進發又
      於投票日前，在萬榮鄉交付金錢給有投票權之許進龍等人
      ，其詳亦如附表五所示等情，並據許進發在警、偵訊中供
      述翔實（見第31號卷第1526頁以下、第11號卷第268頁以
      下），且附表五所示投票受賄人，均有當屆選舉之投票權
      ，有上開戶政事務所函可按，而表列交付金錢之人於交付
      金錢時，均有約請投票支持林春德等情，亦據各投票受賄
      人分別在警偵訊中供明（參見上引筆錄），經核上開陳述
      之意旨相符，且有許進發與羅令雪用餘款25,000元及附表
      五所扣押之投票受賄款可資佐證（見附表一之（一）編號
      第4號部分及附表五所引扣押目錄表），事證明確。
   3、許進興、許進發、羅令雪均認知係為林春德賄選，而賄選
      常由主其事者，透過層層樁腳之重重聯絡，甚至透過投票
      權人之家族成員實行，形成賄選之網絡，為社會上週知之
      事實，許進興顯然認知除直接聯絡之林榮輝、簡智隆外，
      尚有其他參與賄選之人；許進發、羅令雪顯然認知除直接
      聯絡之許進興外，尚有其他參與賄選之人，竟為本件犯行
      ，其等就附表五所示犯行，在其等間及與林春德、被告、
      林榮輝、簡智隆，顯有犯意之聯絡及行為之分擔（許進興
      、許進發、羅令雪均經原審判處共同犯公職人員選舉罷免
      法第99條第1項之交付賄賂罪刑確定）。
   4、許進興及許進發於警察調查中，曾分別提交10,000元及60
      ,000元，經扣押在案，有扣押目錄表可按，惟許進興既已
      將林榮輝所交付之60,000元全數交與許進發，本身已無餘
      款可言，而附表五所示許進發、羅令雪實行交付給投票權
      人之金額，共為35,000元，扣減後僅餘25,000元甚明（原
      判決載為21,000元），故許進興提出而經警扣押之之10,0
      00元，及許進發提出之60,000元，其超過25,000元部分，
      顯均與犯罪無關，本院並已在附表五編號1部分註明。
  (十五)關於附表六部分：
   1、王金華收到林榮輝交付之款項後，即於投票日前，在萬榮
      鄉馬遠村交付其樁腳江秋妹11,000元、田秋蓮35,000元、
      王阿發32,000元、江英蘭18,000元、杜新興42,000元等情
      ，已經王金華供述屬實，江秋妹、田秋蓮、王阿發、江英
      蘭及杜新興確有收到該等款項，並經其等在警偵訊中陳明
      屬實（參見附表六編號11至16號所引筆錄），經核其等之
      陳述相符。
   2、江秋妹確於97年1月6日，交付1,000元給杜玉梅，已經江
      秋妹在第1次警詢中供述無訛（見第31號卷第1398頁起）
      ，又江秋妹交付杜玉梅1,000元時，要求投票給林春德等
      情，復經杜玉梅在警、偵訊中陳述明白（見第31號卷第14
      37頁起、第8號卷第103頁起），經核其2人之上開陳述相
      符。杜玉梅為當屆選舉之投票權人，則有上開戶政事務所
      函可憑，此外，並有經扣押江秋妹之用餘款10,000元及杜
      玉梅之受賄款1,000元可資佐證（見第31號卷第1408頁、
      第1444頁），江秋妹並經原審判處共同犯公職人員選舉罷
      免法第99條第1項之交付賄賂罪刑確定，有原審卷可按。
   3、江英蘭已先後在萬榮鄉馬遠村馬遠31號住處，交付黃秀榮
      及黃秀宗各1,000元，請黃秀榮、黃秀宗投票支持林春德
      等情，已經黃秀榮、黃秀宗在警、偵訊中供述明確，核與
      江英蘭在警詢中之陳述相符（參見附表六編號14、15號所
      引卷頁），而黃秀榮、黃秀宗均為當屆選舉之投票權人，
      亦有花蓮縣萬榮鄉戶政事務所100年5月24日萬鄉戶字第10
      00000763號函可憑（見本院卷第256頁），此外並有扣押
      之江英蘭用餘款2,000元，可資佐證（見第31號卷第1467
      頁），江英蘭並經原審判處共同犯公職人員選舉罷免法第
      99條第1項之交付賄賂罪刑確定，有原審卷可按。
   4、田秋蓮於收到款項後，於投票日前，在萬榮鄉馬遠村馬遠
      112號住處，交付其媳杜秀英1,000元，囑投票支持林春德
      等情，已經杜秀英在偵查中證述明確（見第8號卷第90頁
      起），按杜秀英為田秋蓮之媳，已經杜秀英在上開偵訊程
      序中敘明，與田秋蓮之關係至密，其陳述別無足以影響證
      明力之瑕疵，自有可信。又杜秀英為當屆選舉之投票權人
      ，亦有同戶政事務所100年5月3日萬鄉戶字第1000000660
      號函可證（見本院卷第208頁）。而杜秀英於受賄後雖又
      將該1,000元交給田秋蓮當零用金，此據杜秀英在該偵查
      程序中陳述明確（見上開筆錄），要係處分其投票受賄款
      之行為，於田秋蓮已實行賄選行為之判斷無影響。
   5、杜新興、王阿發收到金錢後均未實行賄選，已經其二人陳
      述明確，又杜新興除因加油等而支用其中2,000元外，餘
      款40,000元已經杜新興提交警方扣押（原判決誤載扣押款
      為42,000元），王阿發之32,000元，則已全數提交警方扣
      押，此經杜新興、王阿發於警偵訊中說明清楚，並有扣押
      目錄表可憑（參見附表六編號第13、16號所引卷頁），復
      經原審法院查明屬實，而判處其二人預備犯公職人員選舉
      罷免法第99條第1項之交付賄賂罪刑確定，此部分事證明
      確。
   6、除上述部分外，王金華另於投票日前，交付金錢給林秋樺
      、林新生、田松明、林秋芳、杜照美、王美珠；復推由林
      新生交付1,000元給馬春花；由林秋芳交付田木枝、田壽
      雄各1,000元；由杜照美交付1,000元給王國成，詳如附表
      六編號第1號至第10號所示等情，已經林秋樺、林新生、
      馬春花、田松明、林秋芳、田壽雄、王國成等在警偵訊中
      陳述明白，而各收受人均曾被要求投票支持林春德，並經
      林秋樺、林新生、馬春花、田松明、田木枝、田壽雄、杜
      照美、王國成、王美珠在警詢中陳明屬實，此外並有扣押
      如附表六編號1至6、及8至10號所示之投票受賄款，可資
      佐證（筆錄及扣押目錄表所在，均詳附表六相關欄）。而
      上述投票受賄人，均有當屆選舉之選舉權，亦有前揭戶政
      事務所函可證（見本院卷第208頁）。查王金華認知係為
      林春德賄選，且賄選常由主其事者，透過層層樁腳之重重
      聯絡，甚至透過投票權人之家族成員實行，形成賄選之網
      絡，為社會上週知之事實，因之王金華顯然認知除直接聯
      絡之林榮輝、簡智隆外，尚有其他屬於間接聯絡而參與賄
      選行為之人，竟自行或推由附表六所示參與賄選之人實行
      賄選，其就附表六之犯行與林春德、被告、林榮輝、簡智
      隆間，及附表六所示參與賄選之人各自實行賄選部分，顯
      有犯意聯絡及行為分擔。至王阿發、杜新興二人因均止於
      預備階段，故不論列為實行賄選之共同正犯（參照94年2
      月2日修正刑法第28條，確定在實行概念下之共同參與行
      為，始成立共同正犯之立法理由，及最高法院100年度台
      上字第699號判決意旨，就預備部分，亦不論列共同正犯
      。又王金華經本院上訴審判處共同犯公職人員選舉罷免法
      第99條第1項之交付賄賂罪刑確定）。
   7、王金華交與江秋妹之金錢為11,000元，江秋妹已交付其中
      1,000元給杜玉梅，業如上述，扣減後應僅餘10,000元，
      其於警詢中所提出經警扣押之11,000元，就超過10,000元
      部分，顯與犯罪無關。又關於最高法院第1次發回意旨指
      示：應查明田秋蓮未使用之餘額，究如本院上訴審判決所
      認定之35,000元，或應為34,000元部分：查王金華交付田
      秋蓮之金額為35,000元，田秋蓮已交付其中之1,000元給
      杜秀英，已如前述，扣減後，應僅餘34,000元，此項結論
      不因杜秀英將其受賄款1,000元交給田秋蓮當零用金而受
      影響，田秋蓮於警詢中交出並經扣押之35,000元，其超過
      34,000元部分，顯非預備供賄選之金錢，本院並已於附表
      六編號12號部分註明。
   8、最高法院第1次發回意旨，另指示應查明江英蘭未使用之
      金額為若干部分：查林榮輝對樁腳運用款項之方式均予同
      意，此經林榮輝證述明確（見本院卷第270頁背面），江
      英蘭雖為林榮輝樁腳之樁腳，但林榮輝為統籌賄選事宜之
      人，所有之賄選款項均由其統籌發出，因之無論對林榮輝
      之樁腳，或對其樁腳之樁腳，判斷之基準並無不同，而江
      英蘭就所受領之金錢，已因拜訪或買東西等花用到只剩交
      給警方之2,000元，此據江英蘭在警詢中陳述明白（參見
      第31號卷第1460頁起）。按江英蘭既坦承全部犯行，客觀
      上難認其於坦白承認全部犯行之餘，猶有匿飾部分其未使
      用之金錢之可能，既查無足以影響其證明力之瑕疵，自應
      認其陳述為可信，爰以其陳述為裁判基礎，認定扣押之2,
      000元，為其僅存之餘額，本院並已於附表六編號第14號
      部分註明。
  (十六)關於附表七部分：
    顏樹雄於取得林榮輝交付之款項後，即於投票日前，在萬榮
    鄉交付金錢給陳美蘭、馮興光、孫國強、魏華英、顏美玉、
    顏梅花、胡仁福、陳美珠、顏美珍、馮愛妹、馮顏錦妹、顏
    善吉、田鳳妹；並由陳美蘭轉行交付江順妹、邱金王、邱金
    來、余貴美金錢；由孫國強轉行交付金錢給盧年花、孫仁義
    、孫志豪；由魏華英轉行交付金錢給古曉玲；由顏梅花轉行
    交付金錢給李素珍，詳如附表七所示等情，已經上述陳美蘭
    等人在警偵訊中供述明白，核與顏樹雄在警詢中所述意旨相
    符（筆錄卷頁均詳如附表七所示）。上述投票受賄人，均有
    當屆選舉之選舉權，其中關於田鳳妹以外部分，有上開戶政
    事務所函可按（本院卷第208頁）；關於田鳳妹部分（係由
    鳳林鎮遷徙至萬榮鄉），則有花蓮縣鳳林鎮戶政事務所100
    年5月17日鳳鎮戶字第1000000872號函可憑（見本院卷第244
    頁），更有附表七所示經扣得之投票受賄款可證（扣押目錄
    表所在，詳該附表）。查顏樹雄認知係為林春德賄選，而賄
    選常由主其事者，透過層層樁腳之重重聯絡，甚至透過投票
    權人之家族成員實行，形成賄選之網絡，為社會上週知之事
    實，因之顏樹雄顯然認知除直接聯絡之林榮輝、簡智隆外，
    尚有其他屬於間接聯絡而參與賄選之人，竟仍自行或推由附
    表七所示陳美蘭等人實行賄選，其就附表七之犯行與林春德
    、被告、林榮輝、簡智隆間，及與陳美蘭等參與賄選人，就
    其所參與實行部分，顯有犯意聯絡及行為分擔，此部分事證
    明確（顏樹雄經原審判處共同犯公職人員選舉罷免法第99條
    第1項之交付賄賂罪刑確定）。
  (十七)關於附表八顏惠英部分：
    顏惠英取得款項後，即於投票日前，在萬榮鄉交付金錢給古
    金英等人，已經顏惠英在警詢中說明（參見第30號卷第940
    頁起）。而孫秋妹除自己之1,000元外，曾轉交其夫及子宗
    錦模、宗聖哲各1,000元，交款時有說明是顏惠英拿來要投
    票給林春德的，業據孫秋妹在檢察官偵訊時證述明確（參見
    第6號卷第208頁、第209頁），復經宗聖哲在偵查中證述有
    受孫秋妹轉交金錢屬實（見同卷第215頁起），孫秋妹與宗
    錦模為夫妻，自無故意對其為不利證詞之可能，故宗錦模在
    警、偵訊中所為未收到賄選款之陳述（參見第30號卷第982
    頁起、第6號卷第222頁起），並非可採。關於附表八所載上
    述3人以外部分，則經其等於警偵訊中供述明白。此外，並
    有該附表所示扣押之賄選款可稽（卷頁所在均詳附表八）。
    又附表八所示投票受賄人，均有當屆選舉之投票權，有上開
    戶政事務所函可證（見本院卷第208頁）。而賄選常由主其
    事者，透過層層樁腳之重重聯絡，甚至透過投票權人之家族
    成員實行，形成賄選之網絡，為社會上週知之事實，因之顏
    惠英顯然認知除直接聯絡之林榮輝、簡智隆、及為林榮輝轉
    交金錢之顏樹雄外，尚有其他屬於間接聯絡而參與賄選之人
    ，竟仍自行或推由孫秋妹、孫貴菊實行賄選，其就附表八之
    犯行，與林春德、被告、林榮輝、簡智隆、顏樹雄間，其中
    關於推由孫秋妹、孫貴菊實行部分，並與孫秋妹、孫貴菊間
    ，有犯意聯絡及行為分擔，此部分事證明白（顏惠英經原審
    判處共同犯公職人員選舉罷免法第99條第1項之交付賄賂罪
    刑確定）。
  (十八)關於附表九部分：
   1、沈文平收到林榮輝交付之81,000元後，於投票日前，在萬
      榮鄉分別將其中27,000元、13,000元及8,000元轉交給林
      福枝、徐富生及黃蓮玉，徐富生部分係由其妻廖美玳收受
      等情，已經沈文平在警詢中供述明白，核與其在偵查中之
      供述相符。復經林福枝、廖美玳及黃蓮玉在警詢中供述確
      有收到上開金錢屬實（以上筆錄所在均詳附表九）。
   2、林福枝收到款項後，即於投票日前，在萬榮鄉交付金錢給
      周錦次、林祿、周秋香、陳清妹、歐蓉貞，並請各收款人
      投票支持林春德等情，已經林福枝在警詢中及原審審理時
      供述明白。周錦次、林祿、周秋香、陳清妹及歐蓉貞均有
      收到林福枝轉交之金錢，金額如附表九所示等情，並經周
      錦次、林祿、周秋香、陳清妹、歐蓉貞在警詢中，及周錦
      次、林祿、周秋香、歐蓉貞在偵訊時陳述明白（以上警、
      偵訊筆錄所在詳附表九。林福枝審判中之陳述，見原審卷
      二第41頁起），經核上開陳述均相符合。又周錦次、林祿
      、周秋香、陳清妹、歐蓉貞均有當屆選舉之投票權，亦有
      上開戶政事務所函可憑（見本院卷第208頁），此外並有
      扣押林福枝之用餘款15,000元及周錦次、歐蓉貞之投票受
      賄款4,000元及2,000元，可資佐證（扣押目錄表見第30號
      卷第820頁、第830頁、第868頁），林福枝並經原審判處
      共同犯公職人員選舉罷免法第99條第1項之交付賄賂罪刑
      確定，此部分事證明白。
   3、最高法院第1次發回意旨指示應查明：林福枝未使用之餘
      額，究為本院上訴審判決所載之14,000元，或應為15,000
      元部分：查林福枝受沈文平轉交27,000元，已實行交付12
      ,000元，詳如附表九編號第6至10號所示，餘款15,000元
      已經全數扣押，有扣押目錄表可按，本院並已在附表六編
      號第6號中註明。
   4、徐富生與廖美玳、黃蓮玉雖收受上開賄選用款，但並未交
      付任何人，此據廖美玳、黃蓮玉在警詢中陳述明白，復有
      經扣押之13,000元及8,000元可資佐證（筆錄及扣押目錄
      表所在，均詳如附表九編號5及11號），其三人並經原審
      法院判處預備犯公職人員選舉罷免法第99條第1項之交付
      賄賂罪刑確定，有原審卷可按，其等預備賄選之事證明確
      ，因屬預備犯，故不論列為實行賄選罪之共同正犯（參照
      94年2月2日修正刑法第28條，確定在實行概念下之共同參
      與行為，始成立共同正犯之立法理由，及最高法院100年
      度台上字第699號判決意旨，就預備部分，亦不論列共同
      正犯）。
   5、沈文平收到林榮輝交付之金錢後，於投票日前，在萬榮鄉
      交付賴秀惠、黃君誠、江美芳、沈劍平各1,000元等情，
      已經沈文平在警詢中陳述明確。又賴秀惠、黃君誠分別受
      沈文平交付2,000元，賴秀惠轉交其中1,000元給沈劍平、
      黃君誠轉交其中1,000元給江美芳，均如附表九編號第1號
      至第4號所示，並經賴秀惠、沈劍平、黃君誠、江美芳在
      警詢中陳述無訛（筆錄卷頁，均詳附表九編號第1至4號欄
      所示），賴秀惠等4人所陳，核與沈文平所述向其4人賄選
      共4,000元之意旨相符，則沈文平所指之受賄人沈劍平、
      江美芳部分，係分別由賴秀惠、黃君誠轉交金錢甚明。又
      上開4人於收款時均受請求投票支持林春德，亦經其4人在
      警詢中供述明白（參見同上筆錄）。而賴秀惠、沈劍平、
      黃君誠、江美芳均有當屆選舉之投票權，並有上開戶政事
      務所函可證（見本院卷第208頁）。此外又有扣押沈文平
      尚未支用之29,000元可證（見第30號卷第803頁）。
   6、查沈文平認知係為林春德賄選，而賄選常由主其事者透過
      層層樁腳之重重聯絡，甚至透過投票權人之家族成員實行
      ，形成賄選之網絡，為社會上週知之事實，因之沈文平顯
      然認知除直接聯絡之林榮輝、簡智隆外，尚有其他屬於間
      接聯絡而參與賄選行為之人，竟轉交賄選用款給林福枝、
      賴秀惠、黃君誠實行賄選行為，其就附表九所示已實行賄
      選之犯行，與林春德、被告、林榮輝、簡智隆間，關於林
      福枝所實行部分，並與林福枝間；關於賴秀惠、黃君誠所
      實行部分，並分別與賴秀惠、黃君誠間，有犯意之聯絡及
      行為之分擔，此部分事證明確（沈文平經原審判處共同犯
      公職人員選舉罷免法第99條第1項之交付賄賂罪刑確定）
      。
  (十九)關於附表十部分：
    朝秋開收到林榮輝交付之24,000元後，於投票日前，在萬榮
    鄉交付金錢給朝秋章等人，其名單確同警方查證如附表十所
    示之人，此經朝秋開在警偵訊中供述明白，復經附表十所示
    葉錦桂等投票受賄人在警偵訊中陳明確有收到該附表所示金
    錢，朝秋開並要求投票支持林春德屬實（上引筆錄卷頁所在
    ，均詳附表十）。而附表十所示投票受賄人均有當屆選舉之
    投票權，亦有上開戶政事務所函可憑（見本院卷第208頁）
    ，此外，又有附表十所示扣押之投票受賄款，可資佐證（扣
    押目錄表所在，詳附表十）。按朝秋開認知係為林春德賄選
    ，而賄選常由主其事者，透過層層樁腳之重重聯絡，甚至透
    過投票權人之家族成員實行，形成賄選之網絡，為社會上週
    知之事實，朝秋開顯然認知除直接聯絡之林榮輝、簡智隆外
    ，尚有其他屬於間接聯絡而參與賄選之人，竟仍為本件犯行
    ，其與林榮輝、簡智隆及上開其他參與賄選之人即林春德、
    被告間，顯有犯意之聯絡及行為分擔，此部分事證明確（朝
    秋開經原審判處共同犯公職人員選舉罷免法第99條第1項之
    交付賄賂罪刑確定）。
  (二十)關於附表十一部分
   1、王明珠於取得林榮輝交付之賄選用款後，即於投票日前，
      在萬榮鄉交付洪太永、繞圓和各500元，並以菸酒等物招
      待附表十一所示之林佩雯、洪志瑋及蘇幼妹，均約請其等
      投票支持林春德，此據王明珠在警偵訊中供述明白（參見
      第30號卷第1118頁起），洪太永在警詢中亦供認收受500
      元，王明珠要其投票給林春德屬實（參見同卷第1157頁起
      ），並經附表十一所示受賄人洪志瑋、蘇幼妹在警詢中，
      陳明確有受王明珠請喝酒明確，其中洪志瑋並陳明王明珠
      有對其妻林佩雯說要支持林春德無訛（參見同卷第1140頁
      起、第1151頁起）。更經蘇幼妹在檢察官偵訊時陳稱：「
      王明珠於選前買酒大家喝，..現場有林春德的文宣給大家
      」等語（參見第7號卷第176頁起），核與王明珠所述並無
      齟齬。至林佩雯在警詢中所述王明珠只請其補力康云云（
      參見第7號卷第150頁起），核與王明珠與洪志瑋一致之陳
      述不合，即非可採。繞圓和雖否認受賄，但經王明珠明確
      指證確有交其賄款500元，請其投票給林春德之事實在案
      ，並經原審查明屬實，據以判處繞圓和犯刑法第143條第1
      項之投票受賄罪刑確定，有原審卷可憑（林佩雯、洪志瑋
      、蘇幼妹均經檢察官依職權為不起訴處分），而附表十一
      所示之投票受賄人，均有當屆選舉之投票權，有前揭戶政
      事務所函可憑（見本院卷第208頁），此外並有王明珠提
      交警方扣押之用餘款10,000元可憑（見第30號卷第1128頁
      ）。
   2、按賄選之樁腳於收受賄選用款後，常態上固然會以金錢交
      付投票權人，但亦可能因時空因素，用該金錢購買物資招
      待投票權人，以交付不正利益之方法實行賄選，其所交付
      投票權人者，雖有賄賂與不正利益之不同，但實行賄選之
      本質則無相異，對照林榮輝所稱：「樁腳拿到錢，用請客
      的方式，你有同意這樣做嗎？）他們活的運用我都同意」
      （參見本院卷第270頁背面），王明珠收受賄選用款後，
      購買菸酒等物招待投票權人，以交付不正利益之方法實行
      賄選部分，當然在被告應負共同責任之列。
   3、查王明珠認知係為林春德賄選，而賄選常由主其事者，透
      過層層樁腳之重重聯絡，甚至透過投票權人之家族成員實
      行，形成賄選之網絡，為社會上週知之事實，王明珠顯然
      認知除直接聯絡之林榮輝、簡智隆外，尚有其他屬於間接
      聯絡而參與賄選之人，竟仍為本件賄選行為，其就附表十
      一所示犯行，與林春德、被告、林榮輝、簡智隆間，顯有
      犯意之聯絡及行為之分擔，此部分事證明確（王明珠經原
      審判處共同犯公職人員選舉罷免法第99條第1項之交付賄
      賂罪刑確定）。
  關於附表十二部分
   1、姜吉昌取得林榮輝交付之賄選用款後，即於投票日前，在
      萬榮鄉西林村，以交付現款或招待菸酒等物之方式，請收
      受人支持林春德，已經姜吉昌在警、偵訊中供述明確（參
      見第31號卷第1202頁以下、第7號卷第266頁以下），復經
      附表十一所示許秀美、許文龍以外之受賄人，在警、偵訊
      中陳述無訛，其等且陳明姜吉昌要求投票給林春德屬實（
      上開筆錄卷頁所在均詳附表十二）。至許秀美在警詢所稱
      ：其參加過2、3次，是過去喝維士比等語（見第31號卷第
      1276頁起），其關於受招待之物為維士比之陳述，與姜吉
      昌及其他接受招待之人一致之陳述不符，不能作為認定之
      依據，仍以姜吉昌及其他接受招待之人之陳述為可採。而
      許文龍在警偵訊中雖承認接受招待及姜吉昌有拜託支持林
      春德屬實，但否認接受賄選，辯稱這是家人間喝酒，與賄
      選無關云云，惟嗣後於其被訴投票受賄案件審理中，已經
      坦白認罪（警偵訊筆錄所在如附表十二所示。審判筆錄見
      原審卷三第16頁），而附表十二所示姜桂妹等人均為當屆
      選舉之投票權人，亦有上開戶政事務所函可憑（見本院卷
      第208頁），此外又有該附表所示扣押之投票受賄款可稽
      （扣押物清單所在，詳附表十二編號8、9號欄所示），許
      文龍更經原審判處投票受賄罪刑確定，有原審卷可按（許
      秀英、許秀美、黃粉妹均經檢察官依職權為不起訴處分）
      。又姜吉昌以所收受之賄選用款購買菸酒等物招待投票權
      人，以交付不正利益之方法實行賄選部分，仍屬被告應負
      共同責任者，其理由同附表十一王明珠部分所述。按姜吉
      昌認知係為林春德賄選，而賄選常由主其事者，透過層層
      樁腳之重重聯絡，甚至透過投票權人之家族成員實行，形
      成賄選之網絡，為社會上週知之事實，因之姜吉昌顯然認
      知除直接聯絡之林榮輝、簡智隆外，尚有其他屬於間接聯
      絡而參與賄選之人，猶參與實行賄選，其與林榮輝、簡智
      隆及上開其他參與賄選之人即林春德及被告間，顯有犯意
      之聯絡及行為之分擔，此部分事證明確（姜吉昌經原審判
      處共同犯公職人員選舉罷免法第99條第1項之交付賄賂罪
      刑確定）。
   2、查附表十二編號第9號投票受賄人張美英部分，係分別收
      受杜門瓦利斯及姜吉昌交付之2,000元（併參見附表二編
      號第14號部分），其受賄款2筆各2,000元，均經提交警方
      扣押，分別列載於第17號卷扣押物清單編號第54號及第81
      號，本院並已在附表十二編號第9號中註明。
  關於附表十三部分：
   1、潘榮明於取得賄選用款後，即於投票日前在萬榮鄉，以招
      待潘正吉等人菸酒等之方式，實行賄選，均約請投票支持
      林春德，此經潘榮明在警、偵訊中供述明白，復經附表十
      三所示投票受賄人潘正吉等人在警、偵訊中陳明接受潘榮
      明招待菸酒等屬實，其中潘正輝、潘初明、李京言、潘縈
      桃並均陳明潘榮明有請求支持林春德屬實，經核與潘榮明
      所述並無不合，足為認定事實之依據。鄭宏富在警詢承認
      接受招待後所陳：不知潘榮明有沒有要求支持林春德等語
      ，即非可採（上引警、偵訊筆錄所在均詳附表十三），而
      上開投票受賄人均有當屆選舉之投票權，亦有前揭萬榮鄉
      戶政事務所函可憑（見本院卷第208頁），此外並有潘榮
      明提出其全部之用餘款9,000元，經扣押在案，可資佐證
      （見第31號卷第1180頁），此部分事證明確（投票受賄人
      潘正吉等人，分別經檢察官為緩起訴處分或依職權為不起
      訴處分在案）。
   2、又潘榮明用所收受之賄選用款，購買菸酒等物招待投票權
      人，以交付不正利益之方法實行賄選，雖非直接對投票權
      人交付金錢，依本院在附表十一王明珠部分所述之同一理
      由，被告仍應負共同責任。查潘榮明認知係為林春德賄選
      ，而賄選常由主其事者，透過層層樁腳之重重聯絡，甚至
      透過投票權人之家族成員實行，形成賄選之網絡，為社會
      上週知之事實，因之潘榮明顯然認知除直接聯絡之林榮輝
      、簡智隆外，尚有其他屬於間接聯絡而參與賄選之人，竟
      仍為本件賄選行為，其就附表十三所示犯行，與林春德、
      被告、林榮輝、簡智隆間，顯有犯意之聯絡及行為之分擔
      ，此部分事證明確（潘榮明經原審判處共同犯職人員選舉
      罷免法第99條第1項之交付賄賂罪刑確定）。
  關於附表十四部分：
    黃惠敏確有收到林榮輝交付之24,000元，除經黃惠敏在警詢
    中供述明確外，更經其在檢察官訊問時結證屬實（參見第7
    號卷第390頁至第398頁），惟因不能證明黃惠敏有進而實行
    對投票權人行求、期約或交付賄賂或不正利益之行為（合併
    於後開理由「二十九」敘述），從有利於被告，應認黃惠敏
    僅止於預備，因此不將之論列為被告實行賄選罪之共同正犯
    （參照94年2月2日修正刑法第28條，確定在實行概念下之共
    同參與行為，始成立共同正犯之立法理由，及最高法院100
    年度台上字第699號判決意旨，就預備部分，亦不論列共同
    正犯）。
  按刑罰法律上之「賄賂」，指金錢或可以金錢計算之財物而
    言。所謂「不正利益」，指賄賂以外，足以供人需要，或滿
    足人之慾望一切有形無形之利益而言，招待酒食即其適例。
    附表二以下關於以金錢賄選部分，即該當於公職人員選舉罷
    免法第99條第1項之對投票權人交付賄賂罪，關於以招待投
    票權人菸酒飲食賄選部分，即該當於同條項之對投票權人交
    付不正利益罪，起訴書認均係犯同條項之對投票權人行求而
    約其投票權為一定行使罪，依上開說明，自有未當，惟因所
    引應適用之法條，均為公職人員選舉罷免法第99條第1項，
    而無更易，除為維護被告之防禦權，已於訴訟進行中，對被
    告告知罪名之變更外（見本院卷第310頁正、背面），尚不
    生變更檢察官所引應適用之法條之問題。復因被告共同實行
    多次對投票權人之賄選行為，應論以接續犯（詳後述），其
    接續多次賄選行為中，有交付賄賂者，亦有交付不正利益者
    ，其間並無吸收關係存在，自應併予論列。故核被告所為，
    係犯公職人員選舉罷免法第99條第1項之交付賄賂及不正利
    益罪。
  查共同正犯之意思聯絡，原不以數人間直接發生者為限，即
    有間接聯絡者，亦包括在內，其共同實施之行為，在合同意
    思範圍內，相互利用他人之行為，以達其犯罪之目的，原不
    必每一階段均參與，只須分擔犯罪行為之一部，即應就全部
    之結果共同負責，最高法院著有77年台上字第2135號判決可
    資參照。查賄選常由主其事者，透過層層樁腳之重重聯絡，
    甚至透過投票權人之家族成員實行，形成賄選之網絡，為社
    會上週知之事實。本件係透過林榮輝對二百餘投票權人賄選
    ，林榮輝雖統籌賄選事宜，但客觀上顯難自行對每一投票權
    人實行，勢必透過多位樁腳或再輾轉由樁腳之樁腳，甚至透
    過投票權人之家族成員為之，此觀事實欄所示本件實行賄選
    之網絡甚明，被告既參與由林榮輝統籌賄選之意思聯絡，就
    林榮輝將透過層層樁腳之重重聯絡，或輾轉透過投票權人之
    家族成員實行賄選，顯有明確之認識，其就本件全部之賄選
    行為，與林春德、林榮輝、簡智隆間；並就附表二以下所示
    參與實行賄選之人，就其等所實行部分，有犯意之聯絡及行
    為之分擔，為共同正犯。
  按「刑法於民國94年2月2日修正公布（95年7月1日施行）刪
    除連續犯規定之同時，對於合乎接續犯或包括一罪之情形，
    為避免刑罰之過度評價，已於立法理由說明委由實務以補充
    解釋之方式，發展接續犯之概念，以限縮數罪併罰之範圍。
    而多次投票行賄行為，在刑法刪除連續犯規定之前，通說係
    論以連續犯。鑒於公職人員選舉，其前、後屆及不同公職之
    間，均相區隔，選舉區亦已特定，以候選人實行賄選為例，
    通常係以該次選舉當選為目的。是於刪除連續犯規定後，茍
    行為人主觀上基於單一之犯意，以數個舉動接續進行，而侵
    害同一法益，在時間、空間上有密切關係，依一般社會健全
    觀念，難以強行分開，在刑法評價上，以視為數個舉動之接
    續實行，合為包括之一行為予以評價，較為合理，於此情形
    ，即得依接續犯論以包括之一罪。否則，如係分別起意，則
    仍依數罪併合處罰，方符立法本旨」，有最高法院99年6月2
    5日第5次刑事庭會議決議可資參照。查林榮輝之樁腳，均早
    已向之估報票數，惟因第1筆款100萬元不夠支用，因而部分
    樁腳係以第2筆入款發給等情，已經林榮輝結證明確（參見
    本院卷第270頁正面），對照前述林榮輝於收到第2筆款之前
    ，發給樁腳之金額，合計已逾第1筆款100萬元，及林榮輝於
    收到第1筆款時，即當場向被告表示錢數不夠，嗣又在97年1
    月5日向林春德為同一意旨請求之說明，林榮輝之上開證詞
    可以信實。則被告交付第2筆款給林榮輝所實行之多次賄選
    行為，並非另行起意甚明，附表二以下所示之賄選行為，顯
    然均係為使林春德當選為目的，基於單一犯意接續進行之數
    個舉動，在時間與空間上，難以強行分開，所侵害法益亦屬
    同一，依社會一般健全之觀念，自應為合併之評價，按諸上
    開決議意旨，應認屬於接續犯，僅構成一罪。
  原審對被告論罪科刑，固非無見，惟：
   1、原判決對公訴意旨另指由林榮輝之樁腳實行如下犯行部分
      ，均漏未裁判：(1)黃呈光、鍾玉梅、瑟令阿比斯、杜門瓦
      利斯、顏樹雄、顏惠英、朝秋開、王明珠、潘榮明、姜吉
      昌、王金華、江秋妹、田秋蓮、江英蘭、許進興與許進發
      、羅令雪、洪金耀、溫志盛、梁燕花、周雪娥、朱月杏、
      黃惠敏均曾向不詳姓名者賄選部分。(2)黃呈光與鍾玉梅向
      江保金、江保祿、林志崗、黃福盛、鄭金妹、謝恩惠、池
      佳榮、池美花、蘇思潔、楊玉梅、胡幸妹賄選部分。(3)瑟
      令阿比斯、杜門瓦利斯向陳秀英、鄧美花、鄧月美、周喜
      琴賄選部分。(4)顏樹雄向邱金王、江順妹、邱金來、余貴
      美、孫仁義、孫志豪、盧年花、古曉玲、李素珍賄選部分
      。(5)顏惠英向宗聖哲、宗錦模、胡運財、袁俊基賄選部分
      。(6)沈文平向沈劍平、江美芳賄選部分。(7)林福枝向周詩
      揚賄選部分。(8)王金華向魏信惠、馬春花、林秋芳、田壽
      雄、王國成、李慧萍賄選部分。(9)洪金耀向施文章、施健
      華、楊志豪、胡芳美、林金土、楊文龍、楊文發、彭金美
      賄選部分。
   2、關於公訴意旨指(1)林榮輝之樁腳洪金耀向林智山賄選部分
      。(2)許進興與許進發、羅令雪向賴梅芳賄選部分。(3)王明
      珠向賴連妹、梁一郎賄選部分。(4)姜吉昌向曾海泉、許榮
      光賄選部分。(5)黃惠敏向黃學益、葛進勝賄選部分，尚屬
      不能被告證明犯罪（詳後述），原審併為成立犯罪之判決
      ，亦有可議。
   3、被告所為多次向投票權人賄選之行為，為接續犯，已如上
      述，原判決論以集合犯，亦非的當。
   4、本件應依公職人員選舉罷免法第99條第3項沒收之金錢為3
      36,000元（均已扣押），詳如附表一之（一）及之（二）
      「扣押之餘額」及「扣押金額」欄所示。原判決宣告沒收
      311,000元，亦即就：(1)附表一之（一）編號3洪金耀部分
      及附表一之（二）編號3朱金榮部分之未支用款20,000元
      及2,000元，均漏未認定及沒收；(2)附表一之（一）編號4
      許進興、許進發與羅令雪部分之未支用款25,000元，載為
      21,000元；(3)附表一之（二）〈以下同〉編號1溫志盛部
      分之19,000元，載為18,000元；(4)編號5田秋蓮部分之34,
      000元，載為35,000元；(5)編號7林福枝部分之15,000元載
      為14,000元；(5)編號12杜新興部分之40,000元載為42,000
      元，亦有未當。
   5、被告雖已認罪，其上訴意旨亦僅重在表示悔意，請求給予
      自新機會，並未指摘上開事項，但原判決既有可議，應由
      本院將原判決關於被告部分撤銷改判。爰審酌被告為使林
      春德當選山地原住民立法委員，不思以正當選舉程序尋求
      支持，竟背道而馳，附表二以下之投票受賄人，達二百餘
      人，情節甚重，嚴重玷損選舉之公平性及廉潔性，對民主
      法治基礎之蝕害非淺，惟念其並無前科，素行良好，有卷
      附台灣高等法院被告前案紀錄表可按，被告雖應就全部之
      賄選行為共同負責，但究非本件賄選策略與方式之決定者
      ，其於本件賄選之可非難性，低於直接提示林榮輝為賄選
      行為之林春德，而林春德係經判處有期徒刑4年6月，褫奪
      公權6年確定，有最高法院99年度台上字第8280號判決可
      按（見本院卷第104頁以下），其於本院審理終結前，尚
      能一再表明悔意，復經檢察官以：「被告坦承犯行，讓本
      件事實得以釐清，同意給被告自新機會」為據，請求從輕
      量刑（見本院卷第315頁背面）等一切情狀，爰從寬量處
      低度之有期徒刑3年2月，並依法宣告褫奪公權4年。又本
      件並無刑法第59條所定犯罪情節顯可憫恕之情狀，雖已從
      寬量處低度之刑，仍不符合緩刑宣告須其宣告刑為2年以
      下有期徒刑、拘役或罰金之要件，辯護人所為緩刑之請求
      ，自屬無從審酌，併予說明。扣押如附表一之（一）及之
      （二）所示金錢共336,000元，均係預備交付投票權人之
      賄路，應依公職人員選舉罷免法第99條第3項宣告沒收。
   6、林榮輝接續發給各樁腳之金額合計雖未滿145萬元，但據
      林榮輝證稱：「一定沒有剩，太多沒有記得的東西，代表
      候選人去參加婚禮，紅包3、5千就這樣包出去，他們都把
      我當作候選人去參加這個活動，像是掛旗子、可能給他們
      一天800元...跑的時候又說油不夠也都要貼」等語明確，
      既查無足以影響其證明力之瑕疵，即可信實，故本件林榮
      輝部分已無其他尚未使用之預備賄選款。
   7、附表一之（一）所示無扣押款之黃呈光與鍾玉梅、瑟令阿
      比斯與杜門瓦利斯、王金華、顏樹雄、顏惠英、朝秋開、
      姜吉昌等人所收受之款項，除已用以賄選部分外，均已於
      助選時使用完畢，此據黃呈光、杜門瓦利斯、王金華、顏
      樹雄、顏惠英、朝秋開、姜吉昌在警詢中敘明（參見第33
      號卷第109頁、第30號卷第582頁、第31號卷第1309頁、第
      30號卷第717頁、第943頁、第1071頁、第31號卷第1208頁
      ）。而有扣押款之洪金耀、王明珠、潘榮明，均已將全部
      餘款提交警方，亦經洪金耀、王明珠、潘榮明於警詢中供
      述甚詳（參見第31號卷第1654至1655頁、第30號卷第1120
      頁、第31號卷第1176頁），故以上3人部分，除表列者外
      ，亦無其他應沒收之預備賄選款可言。又本院就起訴書附
      表編號第「十五」樁腳黃惠敏部分，雖認定不能證明已經
      實行賄選，而止於預備階段（理由詳後述），惟黃惠敏已
      於為林春德拉票過程中，將受自林榮輝之24,000元花用完
      畢，而無剩餘款，此據黃惠敏於警詢中陳述屬實（見第32
      號卷第2629頁），故此部分也無應沒收之預備賄選款存在
      。至附表一之（一）編號第4所示許進興與許進發、羅令
      雪部分、第8號沈文平部分，及附表一之（二）所示應沒
      收之金額，因均已詳述於前，爰不再重複。
  按犯投票行賄罪者，其收受者係犯刑法第143條第1項之罪，
    該已交付之賄賂，應依同條第2項規定，於其對向共犯所犯
    投票受賄罪之從刑沒收（最高法院97年度台上字第5192號裁
    判參照）。附表一之（一）編號1部分，其備註欄所示之扣
    押款5,000元，係附表二編號26號所示投票權人蔡春香，於
    投票日後之97年1月14日交還鍾玉梅者，已經蔡春香在警詢
    中說明清楚（參見第33號卷第523頁），核與黃呈光在警詢
    所稱該5,000元係蔡春香所交還各語相符（見第33號卷第135
    、136頁），按蔡春香於投票受賄5,000元後，該款即為蔡春
    香之投票受賄款，雖於投票日後交還樁腳，仍不因此轉換其
    性質為預備交付投票權人之金錢，故該5,000元（扣押目錄
    表見第33號卷第140頁），與附表二以下所示已交付投票權
    人而經扣押之金錢，均不在本判決得予宣告沒收之列，而應
    由檢察官另行處理，併此敘明。
  公訴意旨另以：
   1、林榮輝之樁腳黃呈光與鍾玉梅於投票日前，交付簡天源、
      鍾少貞、楊玉梅、胡幸妹各1,000元；洪金耀交付林智山
      1,000元；許進興、許進發、羅令雪交付賴梅芳1,000元；
      王金華交付魏信惠、李慧萍各1,000元；顏惠英交付胡運
      財1,000元；林福枝交付周詩揚1,000元；王明珠招待邱玉
      花、賴連妹、梁一郎菸酒等；姜吉昌交付許榮光1,000元
      及招待曾海泉菸酒飲料；黃惠敏以菸酒等招待黃學益、葛
      進勝，均約請投票給林春德等情，因認被告就此部分亦涉
      共同犯公職人員選舉罷免法第99條第1項之交付賄賂罪嫌
      等情。惟查：
    (1)鍾玉梅於警詢中固指稱確有交款給簡天源、鍾少貞、楊玉
      梅及胡幸妹（參見第33號卷第95頁以下），黃呈光於警詢
      中固曾指稱有交款給簡天源、鍾少貞（參見第33號卷第10
      6頁以下），惟鍾少貞、簡天源、楊玉梅及胡幸妹均自始
      否認曾收到賄選款（參見第33號卷第159頁以下、第245頁
      以下、第251頁以下、第259頁以下），檢察官又未舉出其
      他可信之證據，而簡天源、鍾少貞被訴投票受賄罪部分，
      更經原審法院判決無罪確定，有原審卷可按，被告認罪之
      陳述，核與事實不合，關於此4人部分，自屬不能證明被
      告犯罪。
    (2)洪金耀固曾於97年1月10日，交付1,000元給林智山，請林
      智山投票給林春德，此據林智山在警、偵訊中供述明白（
      參見第31號卷第1713頁起、第8號卷第404頁起），惟林智
      山係平地原住民之投票權人，有花蓮縣萬榮鄉戶政事務所
      函可按（本院卷第208頁），顯無山地原住民立法委員選
      舉之投票權，此部分既非對當屆山地原住民立法委員選舉
      之投票權人為之，即不該當於犯罪之構成要件，並不成立
      犯罪，被告認罪之陳述，尚與事實不合。
    (3)羅令雪於警詢中雖指稱：有交付1,000元給賴梅芳云云（
      見第31號卷第1537頁、第1538頁，筆錄植為「賴美花」及
      「賴美芳」），惟據賴梅芳堅決否認，辯稱：沒有收到任
      何人之賄選金等語（參見第31號卷第1586頁），檢察官又
      未舉出其他確實之證據，被告認罪之陳述，不能認與事實
      相符，此部分自屬不能證明被告犯罪。
    (4)王金華雖曾交付賄選之金錢給魏信惠之夫田松明及李慧萍
      之婆婆杜照美，已如前述，並經魏信惠、李慧萍在警詢中
      陳述明白，但魏信惠、李慧萍自始即否認有收到田松明、
      杜照美轉交之金錢（參見第31號卷第1350頁起、第1385頁
      起），而田松明、杜照美不僅自始均未敘及有轉交金錢給
      魏信惠、李慧萍之情事（參見第31號卷第1342頁起、第13
      75頁起），且田松明向王金華收受之2,000元，已經田松
      明全數提出經警扣押，杜照美向王金華收受5,000元，除
      轉交1,000元給王國成外，餘款4,000元，亦經杜照美全數
      提出經警扣押（扣押目錄表見第31號卷第1348頁、第1436
      頁），檢察官又未舉出其他具體之證據，此部分被告認罪
      之陳述，不能認與事實相符，而屬不能證明被告犯罪。
    (5)顏惠英於警偵訊中雖指稱有交付金錢給胡運財云云（參見
      第30號卷第929頁以下、第6號卷第183頁以下），惟胡運
      財自始否認收到賄選款（參見第30號卷第991頁起），檢
      察官復未舉出胡運財確已收到賄選款之具體事證，被告認
      罪之陳述，亦難認與事實相符，此部分不能證明被告犯罪
      。
    (6)林福枝於警詢中雖曾指稱有交給周詩揚1,000元等語（參
      見第30號卷第806頁以下），惟周詩揚自始否認收到任何
      賄選款（見第30號卷第837頁起），檢察官復未舉出其他
      可信之證據，被告認罪之陳述，核與事實不合，此部分尚
      屬不能證明被告犯罪。
    (7)王明珠於警詢中雖指稱：曾招待邱玉花、賴連妹、梁一郎
      菸酒等物（參見第30號卷第1120頁），惟其三人均自始否
      認，邱玉花在警詢中稱：選舉期間與王明珠沒碰過面云云
      ；賴連妹在警詢中稱：「他（指王明珠）選前到我家，買
      2瓶補力康請我喝，沒說要支持誰，也沒給文宣」等語；
      梁一郎在警詢中稱：「王明珠請我喝維士比，我也有請他
      喝維士比，他沒講要支持林春德」等語（參見第30號卷第
      1142頁起、第1146頁起、第1148頁起），既查無王明珠此
      部分指證可信之證據，即難遽為不利於被告之認定，而邱
      玉花被訴犯投票受賄罪部分，更經原審法院判決無罪確定
      ，有原審卷可按，檢察官復未舉出其他具體之事證，被告
      認罪之陳述，即難認與事實相符，此部分不能證明犯罪。
    (8)姜吉昌於警詢中雖曾指稱：有交付1,000元給許榮光，並
      招待曾海泉酒、飲料等（參見第31號卷第1205頁以下），
      惟許榮光及曾海泉均自始予以否認，許榮光之妻張美英亦
      否認曾轉交賄選款給許榮光（參見第31號卷第1268頁以下
      、第1288頁以下、第30號卷第661頁以下），檢察官又未
      舉出其他可信之證據，被告認罪之陳述，核與事實不合，
      此部分亦屬不能證明被告犯罪。
    (9)黃惠敏於檢察官偵訊時，雖陳稱曾招待黃學益、葛進勝菸
      酒等（參見第10號卷第396頁及第397頁），惟據黃學益於
      警偵訊中予以否認（參見第12號卷第307頁至第310頁），
      關於葛進勝部分，檢察官雖於起訴書之證據清單第「十三
      」欄泛載證據為：「證人即附表之投票權人林蘭妹等277
      人之證詞」，但經翻尋數十卷宗，並未查得葛進勝之筆錄
      ，既無其他佐證，即難僅以黃惠敏之陳述，為不利於被告
      之認定，檢察官就此2人部分之舉證自屬不足，法院復無
      接續為檢察官起訴之事實蒐集證據之義務，被告認罪之陳
      述，自難認與事實相符，此部分不能證明已經實行賄選，
      應認黃惠敏止於預備賄選階段，因此不論列為被告實行賄
      選犯行之共同正犯。至原審雖判決黃惠敏共同犯公職人員
      選舉罷免法第99條第1項之交付賄賂罪刑確定，有原審卷
      可按，但尚不拘束本院之認定。
   2、公訴意旨又指：黃呈光與鍾玉梅、瑟令阿比斯與杜門瓦利
      斯、顏樹雄、顏惠英、朝秋開、王明珠、潘榮明、姜吉昌
      、王金華、江秋妹、田秋蓮、江英蘭、許進興與許進發、
      羅令雪，洪金耀、溫志盛、梁燕花、周雪娥、朱月杏、黃
      惠敏均於投票日前交付不詳姓名者金錢，或招待其菸酒等
      物，以實行賄選，因認被告就此部分亦涉共同犯公職人員
      選舉罷免法第99條第1項之罪部分，查：
    (1)公職人員選舉罷免法第99條第1項之投票行賄罪，以對於
      有投票權之人行求、期約、或交付賄賂或其他不正利益，
      而約其不行使投票權或為一定之行使為構成要件。因此檢
      察官自應就各該受行求、期約或交付賄賂或其他不正利益
      者，為有投票權人之事實，為具體之敘述及實質之舉證。
    (2)本件公訴意旨僅泛稱上開樁腳交付金錢給不詳姓名者，或
      招待其菸酒等物，究竟所稱「不詳姓名者」係何人，其等
      有無收受之事實，及是否為有投票權之人，均無從查證，
      被告認罪之陳述，殊與事實不合，此部分不能證明犯罪。
   3、上開部分均屬不能證明被告犯實行賄選罪，惟依檢察官之
      起訴，此部分與前開有罪部分有接續犯實質上一罪之關係
      ，已如上述，爰不另為無罪之諭知。
三、對於最高法院發回意旨之處理：
  (一)本件經最高法院先後發回2次：
   1、99年度台上字第1696號判決第1次發回之意旨為：
    (1)本院上訴審於審判期日調查證據時，僅籠統向當事人及辯
      護人稱：對函調之台灣花蓮地方法院檢察署98年度執他字
      第165號沙布依波谷等違反公職人員選舉罷免法案件卷內
      之陳述及非供述證據有何意見，並未逐一提示當事人、辯
      護人使其辨認、表示意見及辯論其證明力之機會，於法不
      合。
    (2)公職人員選舉罷免法第99條第1項之罪，並未規定必須向
      多數人行賄始能成立，實無從認定立法者本即預定該犯罪
      之本質，必有數個同種類行為而反覆實行。況投票行賄1
      次與行賄多次同視，均論以一罪，無異變相鼓勵賄選。且
      向各投票權人賄選之時間各自不同，並非持續，行賄金額
      亦非一致，能否認係集合犯，饒有研求餘地。
    (3)本院上訴審判決認林福枝、田秋蓮、江英蘭、溫志盛尚未
      交付投票權人之金額分別為14,000元、35,000元、2,000
      元、及18,000元，但依該判決認定林福枝已交付周錦次等
      人共12,000元，田秋蓮交付杜秀英1,000元、江英蘭交付
      黃秀榮等共2,000元、溫志盛交付紀忠騰等共5,000元，如
      果無訛，則林福枝尚未交付之賄款應為15,000元，江英蘭
      尚未交付之金額應為16,000元，田秋蓮尚未交付之金額應
      為34,000元，溫志盛尚未交付之金額應為19,000元，究竟
      尚未交付之賄款為多少，事實殊不明確，仍有調查釐清之
      必要。
   2、99年度台上字第7680號判決第2次之發回意旨為：
    (1)本院更（一）審判決，就其附表所列之收賄者均係有投票
      權人，及林春德係97年1月12日（發回判決植為17日）舉
      行之第七屆山地原住民立法委員候選人各節，均未詳述所
      憑之證據及認定之理由，有判決不備理由之違法。
    (2)共同正犯之成立不以數人間有直接之聯絡為必要，即有間
      接之聯絡者，亦包括在內。本院更（一）審判決認定：被
      告為使林春德當選，而與林春德、林榮輝基於犯意之聯絡
      ，由被告將林春德交付之145萬元轉交林榮輝，由林榮輝
      及其助理簡智隆，依選民人數計算，直接或間接，撥付不
      等之金額給鍾玉梅與黃呈光、洪金耀、許進興、王金華、
      顏樹雄、瑟令阿比斯與杜門瓦利斯、潘榮明、朝秋開、王
      明珠、沈文平、黃蓮玉、林福枝、徐富生、溫志盛、梁燕
      花、周雪娥、朱月杏、李月美、林金花、林玉花、胡秀惠
      、古金榮、朱金榮、蔡玉春等人，由鍾玉梅等依每一選民
      1,000元，逐一發放給該判決附表所示選民，如果無訛，
      則與被告共同犯賄選罪之人，是否僅林春德、林榮輝二人
      ，即非無疑義。
    (3)本院更（一）審判決既認定被告與林春德、林榮輝，係依
      據林榮輝於96年11月10日提供之估算資料而謀議以每人1,
      000元總計100萬元行賄選民，並由被告於96年12月27日交
      付100萬元與林榮輝發放賄選，惟嗣於97年1月7日（發回
      判決載為1月5日），林春德又依林榮輝之要求，再由被告
      出面交付45萬元與林榮輝行賄選民，且依該判決附表之記
      載，倘均屬無誤，其等共同行賄之日期、對象均不相同，
      地點復異，能否認被告係基於單一犯意，殊堪研求，且其
      等多次之賄選行為，是否合於在時間、空間上有密切關係
      ，依一般社會健全觀念，難以強行分開，而以包括一罪予
      以評價為合理，亦有疑問，本院更（一）審判決全未詳酌
      審度，竟以接續犯論以一罪，判決理由之說明及法律之適
      用，均有違誤。
   3、本院對上開發回意旨之處理：
      本院對最高法院發回意旨指示之事項，均為妥適之處理，
      茲再說明如下：
    (1)關於最高法院第1次發回意旨所指調查證據之法定程序部
      分：本院已就所有攸關判決基礎之證據資料，向當事人、
      辯護人提示或告以要旨，使其辨認或陳述意見，並予辯論
      證明力之機會，經記明筆錄在案（參見本院卷第266頁起
      及第310頁起之審判筆錄）。
    (2)關於第1次發回意旨指摘：本件得否論以集合犯，饒有研
      求餘地部分：因最高法院刑事庭99年度第5次會議，就同
      一選舉屆次內多次向投票權人賄選之行為，已決議除另行
      起意者外，應論以接續犯，而不採集合犯說，本院已從該
      決議，不論以集合犯，並在判決理由「肆之二之（二十六
      ）」中，說明本件應論以接續犯之理由。
    (3)關於第1次發回意旨指摘：本院上訴審判決所載林福枝、
      田秋蓮、江英蘭、溫志盛尚未交付之金錢14,000元、35,0
      00元、2,000元、及18,000元，依序是否為15,000元、34,
      000元、16,000元及19,000元，仍有調查釐清必要部分：
    林福枝受交付27,000元，已交付投票權人周錦次等人之金
      額為12,000元，餘額確為發回意旨所稱之15,000元，並經
      扣押在案，有扣押目錄表可按（參見第30號卷第820頁）
      ，本院已在判決理由「肆之二之（十八）之3」說明，並
      為沒收之宣告。
    田秋蓮受交付賄選用款35,000元，已交付杜秀英1,000元
      ，餘額確為發回意旨所稱之34,000元，本院除於判決理由
      「肆之二之（十五）之7」說明：田秋蓮提出而經扣押35,
      000元，其超過34,000元部分，非屬預備賄選之金錢外，
      並在附表六編號第12號欄註明。
    溫志盛受交付24,000元，本院認定其交付給紀忠騰等5人
      共5,000元，惟溫志盛已於警詢中提出20,000元並經扣押
      ，有扣押目錄表可按（參見第32號卷第2396頁），其中19
      ,000元已經本院宣告沒收，至超過19,000元部分，核與犯
      罪無關，已經本院已在判決理由「肆之二之（十三）之9
      」說明，並於附表四編號第73號欄註明。
    江英蘭受交付18,000元，已實行交付2人共2,000元，雖如
      本判決附表六編號第14、15號所示，但據江英蘭於警偵訊
      中陳明除交由警方查扣之2,000元外，餘款已用於買檳榔
      等物品（參見第12號卷第289頁、第8號卷第123頁）。江
      英蘭既已坦承犯行，衡情要無在坦白承認全部犯行之情形
      下，猶企圖隱匿其用餘款之可能，其關於金錢支用之陳述
      ，可以信實。更經林榮輝到場證述：其樁腳「活的運用我
      都同意」等語（參見本院卷第270頁背面）。按江英蘭雖
      為林榮輝樁腳王金華之樁腳，但判斷其有無餘款之基準應
      與林榮輝之樁腳一致，則除扣押之2,000元外，餘16,000
      元既經江英蘭在助選中使用完畢，江英蘭部分即不能認有
      其他未使用之金錢，本院已在判決理由「肆之二之（十五
      ）之8」說明，並在附表六編號第14號欄註明。
    (4)關於最高法院第2次發回意旨指摘：本院更（一）審判決
      ，未說明認定林春德係第七屆山地原住民立法委員候選人
      之理由部分：本院已經引據卷存林春德在偵查中之相關陳
      述，及花蓮縣選舉委員會100年4月14日花選一字第100315
      0124號函，在判決理由「肆之二之（一）」中說明。
    (5)關於最高法院第2次發回意旨指摘：本院更（一）審判決
      ，未說明各投票受賄人，均有第七屆山地原住民立法委員
      選舉投票權之理由部分：本院已於關於附表二至附表十三
      之判決理由中，逐一引據該管戶政事務所查復結果，說明
      認定各投票受賄人均有投票權之理由。
    (6)關於最高法院第2次發回意旨指摘：本院更（一）審判決
      ，就共同正犯範圍之論述不當部分：因共同正犯之意思聯
      絡，不以數人間直接發生者為限，即有間接聯絡者，亦包
      括在內，故被告除與林春德、林榮輝、簡智隆為共同正犯
      外，與附表二以下所示參與實行賄選之人，就其等所參與
      實行部分，亦有共同正犯關係，本院除已於判決理由「肆
      之二之（八）、（九）及、（十一）以下」詳為說明：被
      告應就本件賄選犯行，負共同正犯責任之理由外，復於判
      決理由「肆之二之（二十五）」中，為共同正犯關係之論
      述。
    (7)關於最高法院第2次發回意旨指摘：依本院更（一）審判
      決附表，被告共同行賄之日期、對象均不相同，地點復異
      ，能否認係基於單一犯意，殊堪研酌，其等多次賄選行為
      ，是否合於在時間、空間上有密切關係，依社會健全觀念
      ，難以強行分開，而以包括一罪評價為合理，亦有疑問，
      逕以接續犯論以一罪，理由之說明及法律之適用，均有違
      誤部分：
    本件賄選係以多達二百餘位具有投票權之鄉民為對象，而
      非對單一投票權人為之，則行賄對象有所不同，本屬整個
      賄選策劃之原始內涵。復因各投票權人居住處所不一，又
      非將有投票權之鄉民同時邀集到定點，統一交付賄賂或不
      正利益，而係由樁腳或次樁腳至投票權人家中、或利用在
      路上或其他場所相遇之機會，或聯繫投票權人到約定處所
      後，實行賄選，甚至係輾轉透過投票權人之家族成員為之
      （參見附表二至十三所引投票受賄人警詢中之陳述），則
      對不同投票權人實行賄選之日時、地點不同，亦為理所必
      至，故本院未以之作為不利於被告之依據。
    本件賄選係由林榮輝統籌實行，林榮輝之全部樁腳，固均
      早已向林榮輝估報票數，惟因第1筆100萬元不足分配，致
      部分樁腳須待林榮輝取得第2筆款後再予發款等情，已經
      林榮輝證述明確（參見本院卷第270頁正面），則以第2筆
      款項實行之多次賄選，本屬林榮輝統籌實行賄選之一部分
      ，其非另行起意甚明，故被告共同實行之多次賄選行為，
      應論以接續犯，本院已在判決理由「肆之二之（二十五）
      」中說明清楚。
據上論斷，應依刑事訴訟法第369第1項前段、第364條、第299條
第1項前段、公職人員選舉罷免法第99條第1項、第3項、第113條
第3項、刑法第11條、第28條、第37條第2項、第3項，判決如主
文。
本案經檢察官崔紀鎮到庭執行職務。
中　　華　　民　　國　　100　　年　　6　　月　　30　　日
                  刑事庭審判長法  官  劉令祺
                              法  官  何方興
                              法  官  李水源
以上正本證明與原本無異。
如不服本判決，應於收受送達後10日內向本院提出上訴書狀，其
未敘述理由者，並得於提起上訴狀後10日內向本院補提理由書（
均須按他造當事人之人數附繕本）「切勿逕送上級法院」。
中　　華　　民　　國　 100　　年　　6 　　月　　30　　日
                              書記官  陳淑芬
附錄本判決論罪科刑法條全文：
公職人員選舉罷免法第99條第1項
對於有投票權之人，行求期約或交付賄賂或其他不正利益，而約
其不行使投票權或為一定之行使者，處3年以上10年以下有期徒
刑，得併科新臺幣1百萬元以上1千萬元以下罰金。
